ACORDAO-COMPLETO-2366936

ACÓRDÃO 2015/2019 ATA 33/2019 - PLENÁRIO

VISTA, relatada e discutida esta representação da Secretaria de Fiscalização de Tecnologia da Informação - Sefti a respeito de possíveis irregularidades ocorridas no Ministério da Educação - MEC relacionadas ao processo de gestão do Contrato 76/2015, firmado com a empresa Cast Informática S/A para prestação de serviços de tecnologia da informação - TI.
	ACORDAM os ministros do Tribunal de Contas da União, reunidos em sessão do Plenário, ante as razões expostas pela relatora, e com fundamento nos arts. 8º, 41, inciso II, e 43, inciso II, da Lei 8.443/1992 c/c os arts. 235, 237, inciso VI e parágrafo único, e 251 do Regimento Interno deste Tribunal e no art. 4º, §4º, da Instrução Normativa TCU 71/2012, em:
9.1. conhecer da presente representação e considerá-la procedente;
9.2. determinar ao Ministério da Educação que, com fundamento no art. 8º da Lei 8.443/1992 e no art. 4º, §4º, da Instrução Normativa TCU 71/2012, providencie a imediata instauração de tomada de contas especial referente às irregularidades identificadas no Contrato 76/2015, levando em consideração, entre outras, as irregularidades discriminadas no item 240.3 da instrução da unidade técnica, comunicando a esta Corte, no prazo de 15 (quinze) dias, as medidas adotadas;
9.3. autorizar as audiências dos responsáveis a seguir indicados, para que, no prazo de 15 (dias) , apresentem justificativas acerca dos indícios de irregularidades apontados no contrato, e alertá-los quanto à possibilidade de poderem ser sancionados com inabilitação para ocupar cargo ou função de confiança no âmbito da administração pública federal pelo período de 5 (cinco) a 8 (oito) anos, nos termos da Lei 8.443/1992, art. 60, c/c o art. 270 do Regimento Interno do TCU:
9.3.1. Thiago Tasca Barbosa, CPF XXX.716.591-XX, na condição de gestor do Contrato 76/2015 no período de 19/12/2016 a 3/9/2017, por:
9.3.1.1. assinar termos de recebimento provisório e definitivo para serviços cujas notas fiscais 4.201, 4.296, 4.502 e 4.663 foram emitidas antes da criação das respectivas demandas e ordens de serviço, em desacordo com a cláusula sétima, subcláusulas sétima e oitava, do Contrato 76/2015 e com o art. 34, incisos VIII e IX, da IN - SLTI/MP 4/2014;
9.3.1.2. assinar termos de recebimento provisório e definitivo para serviços faturados nas notas fiscais 4.502 e 4.663, cujas glosas previstas no Simec foram descartadas sem que constem as devidas justificativas nos respectivos processos de pagamento, em afronta à cláusula décima, subcláusula quinta, do Contrato 76/2015 e ao subitem 8.1.1.11 do termo de referência que fundamentou o Contrato 76/2015;
9.3.1.3. assinar termos de recebimento provisório e definitivo para serviços não mensuráveis faturados nas notas fiscais 4.502 e 4.663 que não tinham documentação comprobatória e nem memória de cálculo, em afronta à cláusula décima terceira, subcláusula quarta, do Contrato 76/2015;
9.3.1.4. assinar termos de recebimento provisório e definitivo para os serviços faturados nas notas fiscais 4.032, 4.296, 4.380, 4.661 e 4.662 em desacordo com o fluxo previsto na cláusula décima terceira, subcláusula quarta, do Contrato 76/2015 e no art. 34 da IN - SLTI/MP 4/2014; 
9.3.1.5. assinar termos de recebimento provisório e definitivo para serviços faturados nas notas fiscais 4.201, 4.296 e 4.380 que apresentavam quantitativos superiores no SEI em relação aos quantitativos registrados no Simec/Demandas, em desacordo com a cláusula décima terceira, subcláusula quarta, do Contrato 76/2015 e com o catálogo de serviços constante no Anexo II do termo de referência;
9.3.1.6. assinar termos de recebimento provisório e definitivo para serviços faturados nas notas fiscais 4.201, 4.296 e 4.380 que apresentaram artefatos forjados e/ou sem serventia, em desacordo com a cláusula décima terceira, subcláusula quarta, do Contrato 76/2015 e com o catálogo de serviços constante do Anexo II do termo de referência;
9.3.1.7. assinar termos de recebimento provisório e definitivo para serviços faturados na nota fiscal 4.032 sem a entrega dos respectivos artefatos comprobatórios pela contratada para as demandas 361493, 361494, 361496, 361497, 361499, 361503 e 361504, em afronta à cláusula décima terceira, subcláusulas primeira e quarta, do Contrato 76/2015; 
9.3.1.8. assinar termos de recebimento provisório e definitivo para serviços faturados nas notas fiscais 3.841 e 3.931 cujos valores aceitos eram maiores do que os valores constantes das respectivas planilhas de evidências, em desacordo com a cláusula décima terceira, subcláusulas primeira e quarta, do Contrato 76/2015;
9.3.1.9. assinar termos de recebimento provisório e definitivo para serviços faturados nas notas fiscais 4.201, 4.296 e 4.380 cujas planilhas de evidências eram idênticas em termos de tipos de demandas e quantitativos, indicando tratar-se de simulação de serviços, em desacordo com a cláusula décima terceira, subcláusulas primeira e quarta, do Contrato 76/2015; e
9.3.1.10. permitir a atuação de funcionário da contratada em atividades que não faziam parte do objeto do Contrato 76/2015, em especial atividades de fiscalização contratual, configurando desvio de função, em afronta ao art. 7º, inciso IV, da IN - SLTI/MP 4/2014 e à cláusula décima oitava, subcláusula décima sétima, do Contrato 76/2015.
9.3.2. Marileide Rocha de Araújo, CPF XXX.489.471-XX, na condição de fiscal técnico do Contrato 76/2015 no período de 12/9/2016 a 3/9/2017, por:
	9.3.2.1. assinar os Memorandos 114, 206 e 194/2017/CGD/DTI/DTI para serviços cujas notas fiscais 4.201, 4.502 e 4.663 foram emitidas antes da criação das respectivas demandas e ordens de serviço, em desacordo com a cláusula sétima, subcláusulas sétima e oitava, do Contrato 76/2015 e com o art. 34, incisos VIII e IX, da IN - SLTI/MP 4/2014;
9.3.2.2. assinar os Memorandos 194 e 206/2017/CGD/DTI/DTI e termos de recebimento provisório para serviços faturados nas notas fiscais 4.502 e 4.663, cujas glosas previstas no Simec foram descartadas sem conter as devidas justificativas nos respectivos processos de pagamento, em afronta à cláusula décima, subcláusula quinta, do Contrato 76/2015 e ao subitem 8.1.1.11 do termo de referência que fundamentou o Contrato 76/2015; 
9.3.2.3. assinar termos de recebimento provisório para serviços não mensuráveis faturados nas notas fiscais 4.502 e 4.663 que não tinham documentação comprobatória e nem memória de cálculo, em afronta à cláusula décima terceira, subcláusula quarta, do Contrato 76/2015;
9.3.2.4. assinar termos de recebimento provisório depois da assinatura dos termos de recebimento definitivo por outros fiscais para os serviços faturados nas notas fiscais 4.661 e 4.662, em desacordo com o fluxo previsto na cláusula décima terceira, subcláusula quarta, do Contrato 76/2015 e no art. 34 da IN - SLTI/MP 4/2014;
9.3.2.5. assinar o Memorando 114/2017/CGD/DTI/DTI solicitando o faturamento dos serviços de sustentação do mês de março de 2017 (NF 4201) que apresentavam quantitativos superiores no SEI em relação aos quantitativos registrados no Simec/Demandas, em desacordo com a cláusula décima terceira, subcláusula quarta, do Contrato 76/2015 e com o catálogo de serviços constante no Anexo II do termo de referência;
9.3.2.6. assinar o Memorando 114/2017/CGD/DTI/DTI solicitando o faturamento dos serviços de sustentação do mês de março de 2017 (NF 4201) que apresentaram artefatos forjados e/ou sem serventia, em desacordo com a cláusula décima terceira, subcláusula quarta, do Contrato 76/2015 e com o catálogo de serviços constante do Anexo II do termo de referência; e
	9.3.2.7. permitir a atuação de funcionário da contratada em atividades que não faziam parte do objeto do Contrato 76/2015, em especial atividades de fiscalização contratual, configurando desvio de função, em afronta ao art. 7º, inciso IV, da IN - SLTI/MP 4/2014 e à cláusula décima oitava, subcláusula décima sétima, do Contrato 76/2015.
9.3.3. José Eduardo Mendonça Júnior, CPF XXX.469.885-XX, coordenador-geral de Desenvolvimento da Diretoria de TI do MEC no período de 5/12/2016 a 13/10/2017 e fiscal requisitante do Contrato 76/2015 no período de 19/12/2016 a 3/9/2017, por:
	9.3.3.1. assinar termos de recebimento definitivo para serviços cujas notas fiscais 4.201 e 4.296 foram emitidas antes da criação das respectivas demandas e ordens de serviço, em desacordo com a cláusula sétima, subcláusulas sétima e oitava, do Contrato 76/2015 e com o art. 34, incisos VIII e IX, da IN - SLTI/MP 4/2014;
9.3.3.2. assinar termos de recebimento definitivo para os serviços faturados nas notas fiscais 4.296 e 4.380 sem que os respectivos termos de recebimento provisório tivessem sido assinados, em desacordo com o fluxo previsto na cláusula décima terceira, subcláusula quarta, do Contrato 76/2015 e no art. 34 da IN - SLTI/MP 4/2014; 
9.3.3.3. assinar termos de recebimento definitivo para serviços faturados nas notas fiscais 4.201, 4.296 e 4.380 que apresentavam quantitativos superiores no SEI em relação aos quantitativos registrados no Simec/Demandas, em desacordo com a cláusula décima terceira, subcláusula quarta, do Contrato 76/2015 e com o catálogo de serviços constante no Anexo II do termo de referência;
9.3.3.4. assinar termos de recebimento definitivo para serviços faturados nas notas fiscais 4.201, 4.296 e 4.380 que apresentaram artefatos forjados e/ou sem serventia, em desacordo com a cláusula décima terceira, subcláusula quarta, do Contrato 76/2015 e com o catálogo de serviços constante do Anexo II do termo de referência;
9.3.3.5. assinar termos de recebimento definitivo para serviços faturados nas notas fiscais 4.201, 4.296 e 4.380 cujas planilhas de evidências eram idênticas em termos de tipos de demandas e quantitativos, indicando tratar-se de simulação de serviços, em desacordo com a cláusula décima terceira, subcláusulas primeira e quarta, do Contrato 76/2015;
	9.3.3.6. permitir a atuação de funcionário da contratada em atividades que não faziam parte do objeto do Contrato 76/2015, em especial atividades de fiscalização contratual, configurando desvio de função, em afronta ao art. 7º, inciso IV, da IN - SLTI/MP 4/2014 e à cláusula décima oitava, subcláusula décima sétima, do Contrato 76/2015.
	9.3.4. Júlio César Proença, CPF XXX.368.107-XX, na condição de fiscal requisitante substituto do Contrato 76/2015 no período de 19/12/2016 a 3/9/2017, por:
	9.3.4.1. assinar termo de recebimento definitivo para os serviços faturados na nota fiscal 4.032 antes que o termo de recebimento provisório tivesse sido assinado, em desacordo com o fluxo previsto na cláusula décima terceira, subcláusula quarta, do Contrato 76/2015 e no art. 34 da IN - SLTI/MP 4/2014;
	9.3.4.2. assinar o Memorando 51/2017/CGD/DTI/DTI e termo de recebimento definitivo para serviços faturados na nota fiscal 4.032 sem a entrega dos respectivos artefatos comprobatórios pela contratada para as demandas 361493, 361494, 361496, 361497, 361499, 361503 e 361504, em afronta à cláusula décima terceira, subcláusulas primeira e quarta, do Contrato 76/2015; e
	9.3.4.3. assinar os Memorandos 8 e 81/2017/CGD/DTI/DTI e termos de recebimento provisório e definitivo para serviços faturados nas notas fiscais 3.841 e 3.931 cujos valores aceitos eram maiores do que os constantes das respectivas planilhas de evidências, em desacordo com a cláusula décima terceira, subcláusulas primeira e quarta, do Contrato 76/2015.
	9.3.5. Luiz Carlos da Silva Ramos, CPF XXX.108.497-XX, na condição de diretor de TI do MEC no período de 10/6/2016 a 17/8/2017, por falhas graves no dever de supervisão e fiscalização do Contrato 76/2015, a concorrerem para a consumação das seguintes irregularidades identificadas na execução do ajuste: i) emissão de notas fiscais previamente à criação das demandas que compunham as ordens de serviços; ii) desconsideração das deduções que eram devidas sob o faturamento da empresa (descarte de glosas) sem justificativa prévia; iii) aceite de serviços não mensuráveis sem comprovação de sua execução e sem as respectivas memórias de cálculo; e iv) fluxo de emissão dos termos de recebimento provisório e definitivo em desacordo com as condições previstas no Contrato 76/2015 e no art. 34 da IN - SLTI/MP 4/2014.
	9.4. dar ciência à Assessoria de Controle Interno do Ministério da Educação acerca do atraso na conclusão do PAAR 23000.045181/2016-74, que analisa a conduta da empresa Algar Tecnologia e Consultoria Ltda. no Contrato 18/2013, em ofensa aos princípios constitucionais da celeridade e da eficiência (art. 5º, inciso LXXVII e art. 37, caput, da CF/1988) e ao princípio da razoabilidade (art. 2º, caput, da Lei 9.784/1999) ;
9.5. dar ciência desta deliberação e da instrução à peça 128 à Secretaria de Controle Externo da Educação, unidade técnica responsável pela avaliação das contas do Ministério da Educação, para conhecimento; e
9.6. dar ciência desta deliberação e da instrução à peça 128 ao Ministério da Educação e aos responsáveis, alertando o ministério para a obrigação de apuração e aplicação das sanções administrativas previstas na Lei 8.666/1993 às empresas faltantes.

Representação acerca de possíveis irregularidades relacionadas com o processo de gestão de contrato firmado para a prestação de serviços de tecnologia da informação (TI).

Ministério da Educação - MEC.

3. Interessada: Cast Informática S/A (CNPJ 03.143.181/0001-01).

13.1. Ministros presentes: José Mucio Monteiro (Presidente), Walton Alencar Rodrigues, Raimundo Carreiro, Ana Arraes (Relatora), Bruno Dantas e Vital do Rêgo.
13.2. Ministros-Substitutos convocados: Augusto Sherman Cavalcanti e André Luís de Carvalho.
13.3. Ministro-Substituto presente: Weder de Oliveira.

ACORDAO-COMPLETO-2417669

Acórdão 1966/2020 - Plenário

ANA ARRAES

Adoto como relatório a instrução produzida pela Secretaria de Fiscalização de Tecnologia da Informação - Sefit, com a qual está de acordo o seu corpo dirigente (peças 128/9) :
"INTRODUÇÃO
1.	Cuidam os autos de representação a respeito de possíveis irregularidades ocorridas no Ministério da Educação (MEC) , relacionadas com o processo de gestão do Contrato 76/2015 firmado com a empresa Cast Informática S/A (CNPJ 03.143.181/0001-01) para a prestação de serviços de tecnologia da informação (TI) . 
HISTÓRICO
2.	O Contrato 76/2015 foi assinado em 31/12/2015 no valor de R$ 11.222.265,00 com vigência de doze meses e possibilidade de prorrogação até o limite de sessenta meses (peça 3, p. 11, 12 e 15) . Após a realização de sucessivos aditivos para prorrogação de vigência e reajuste do valor contratual (peça 4, p. 2-10) , o Contrato 76/2015 encerrou-se em 31/12/2017 (peça 4, p. 2-10) . 
3.	Entre junho e novembro de 2017, realizou-se fiscalização do tipo 'acompanhamento' para avaliar os atos de gestão relacionados com aquisições de bens ou serviços de TI no MEC (TC Processo 017.255/2017-1) . Diante de indícios de irregularidades identificados na condução do Contrato 76/2015, a equipe de fiscalização representou perante o TCU em 20/11/2017, e propôs a adoção de uma série de medidas, o que foi ratificado pela Sefti (peças 36-38) .
4.	Por meio de despacho de 23/11/2017 (peça 39) , a Ministra-Relatora conheceu da representação e determinou a oitiva preliminar do MEC, dentre outras medidas. Em instrução de 11/12/2017 (peça 51) , a Sefti analisou as manifestações do MEC (peça 48) e concluiu pela desnecessidade de expedição de medida cautelar em virtude das providências adotadas pelo órgão, como a suspensão de pagamentos à contratada e o afastamento do gestor do contrato. Além disso, a Sefti propôs a realização de nova oitiva da empresa Cast para que se manifestasse quanto aos indícios de irregularidade identificados, tendo em vista que na primeira oitiva a empresa manifestou-se apenas quanto à possibilidade de adoção ou não de medida cautelar (peça 40) .
5.	Em despacho de 14/12/2017 (peça 54) , a Ministra-Relatora acolheu as propostas da unidade técnica e os respectivos ofícios de oitivas foram emitidos em 15/12/2017 (peças 55-56) .
6.	Após a resposta do MEC (peças 75-76) , a Sefti propôs a realização de oitiva e diligência complementares por ter identificado indícios de outra irregularidade não abordada anteriormente, referentes a pagamentos pela execução de serviços de suporte à infraestrutura de TI que não faziam parte do escopo do Contrato 76/2015. Tais serviços estavam contemplados no Contrato 18/2013, que não foi renovado no final de janeiro de 2017, firmado com outra empresa (Algar) .
7.	Por meio de despacho de 15/10/2018 (peça 81) , a Ministra-Relatora concordou com as medidas saneadoras junto ao MEC e incluiu determinação para realização de oitiva da empresa Cast acerca dos novos indícios de irregularidades identificados. Os ofícios foram emitidos em 16/10/2017 (peças 82-83) e as manifestações do MEC e da empresa Cast foram recebidas, respectivamente, em 7/11/2018 e 20/11/2018 (peças 89 e 93) . 
8.	Em 23/5/2019, a Sefti realizou diligência com o intuito de obter informações atualizadas acerca da apuração realizada por grupo de trabalho instituído pelo MEC (peça 103) e a resposta do Ministério encontra-se acostada à peça 106.
OBJETO DA REPRESENTAÇÃO
9.	O Contrato 76/2015 refere-se ao grupo 3 do PE SRP 31/2015 e visa a prestação de serviços especializados em fábrica de software para os eixos institucionais: Simec, educação básica, articulação com os sistemas de ensino, educação continuada, alfabetização, diversidade e inclusão de assuntos administrativos. 
10.	O objeto contratual engloba dois itens: i) desenvolvimento de novos sistemas e manutenção de sistemas; e ii) sustentação e operação de sistemas. O primeiro item é medido por Pontos de Função (PF) , ao passo que o segundo item é medido por Unidades de Serviços Técnicos (UST) (peça 2, p. 2, cláusula segunda) .
11.	O modelo de prestação de serviços definido no Termo de Referência (TR) prevê a solicitação de serviços por emissão de Ordem de Serviço (OS) . No caso de desenvolvimento de novos sistemas e manutenções, não existe um quantitativo pré-definido de OS mensais, porém cada OS aberta deve conter a descrição do serviço a ser executado, o prazo previsto para conclusão do serviço e a lista de artefatos a serem entregues (peça 1, p. 78, itens 11.3.2 e 11.3.3) . As solicitações de serviços relativos ao desenvolvimento e manutenções são controladas no sistema de Fábrica.
12.	Por sua vez, os serviços de sustentação e operação têm apenas uma OS mensal que é incrementada com as atividades solicitadas diariamente conforme o catálogo de serviços (peça 1, p. 79, item 11.3.5) . Esses serviços são registrados pelo órgão no módulo Demandas, parte do Sistema Integrado de Monitoramento e Execução (Simec) , onde é possível acompanhar todo o histórico de tramitações e saber quem foi o solicitante, qual o quantitativo demandado e verificar os artefatos que foram gerados para atender a demanda: pareceres técnicos, relatórios de monitoramento etc.
13.	Os processos mensais de execução contratual de todos os serviços (desenvolvimento / manutenção e sustentação / operação) são criados no Sistema Eletrônico de Informações (SEI) , onde são armazenados os termos de recebimento provisório e definitivo dos serviços, as notas fiscais, os memorandos autorizando os pagamentos, as planilhas de evidências etc.
14.	A análise conjunta dos processos de execução contratual constantes do SEI e das demandas cadastradas no Simec permitiu identificar diversos indícios de irregularidade que deram origem às oitivas analisadas a seguir.
EXAME TÉCNICO
15.	As respostas do MEC e da empresa Cast às oitivas realizadas acerca dos indícios de irregularidade na execução do Contrato 76/2015 encontram-se resumidas no Quadro 1. 
	Oitiva Diligência
	Ofício Sefti
	Respostas

	MEC
	916/2017 (Peça 40) 
	Peça 48 - Instado a se manifestar sobre a existência do periculum in mora reverso em caso de suspensão cautelar do contrato, o MEC informou que decidiu não renovar o Contrato 76/2015, porém era necessário aguardar o término da vigência contratual de modo a possibilitar o processo de transição de serviços e evitar impactos indesejados.

		997/2017 (Peça 55) 
	Peça 63 - Informou que reteve pagamentos e instituiu grupo de trabalho para analisar todas as demandas do Contrato 76/2015 - Cast.

			Peça 74 - Informou que a Corregedoria do MEC estava analisando a admissibilidade de eventual instauração de processo administrativo disciplinar acerca das irregularidades apontadas na representação.

			Peças 75 e 76 - Apresentou sumário executivo e os cálculos preliminares para ressarcimento feitos por um grupo de trabalho do Ministério.

		597/2018 (Peça 82) 
	Peça 89 - Em manifestação sobre possível desvio do Contrato 76/2015, o MEC apresenta informações sobre a execução do Contrato 18/2013 - Algar e sobre o contrato superveniente firmado com a empresa Memora.
Apresentou novos cálculos após análise de novos elementos apresentados pela empresa Cast, em que o grupo de trabalho considera que há um valor provável de R$ 919.885,33 a ser pago à Cast.

		149/2019 (Peça 103) 
	Peça 106 - O MEC apresentou informações atualizadas sobre a apuração das demandas e mudou o entendimento no sentido de que, na verdade, a empresa Cast, ao invés de receber os R$ 919.885.33, deve restituir o valor de R$ 2.916.783,25 ao MEC, além de deixar de receber os valores já retidos pelo Ministério.

	Cast
	917/2017 (Peça 40) 
	Peça 50 - Chamada a se manifestar sobre os indícios de irregularidade na prestação dos serviços, a empresa optou por aguardar futura etapa processual tendo em vista que naquele momento estava em análise somente a concessão de cautelar para suspensão do Contrato 76/2015.

		998/2017 (Peça 56) 
	Peças 66-70 - Apresentou as manifestações de modo tentar rechaçar os indícios de irregularidade apontados na representação.

		596/2018 (Peça 83) 
	Peça 93 - Instada a se manifestar sobre possível prestação de serviços que faziam parte originalmente do Contrato 18/2013 - Algar, a empresa não apresentou resposta conclusiva. Limitou-se a afirmar que eventual desconformidade era de responsabilidade do MEC. 

Quadro 1 - respostas do MEC e da empresa Cast às oitivas realizadas
16.	Apresentam-se, a seguir, os indícios de irregularidade apontados na representação, as manifestações do MEC e da empresa Cast e as respectivas análises e conclusões.
I - Indícios de ausência de fiscalização efetiva dos serviços.
I.1 Emissão de notas fiscais previamente à criação das demandas que compõem as OS 
17.	Os serviços contratados ocorrem sob demanda e não têm garantia de consumo mínimo ao longo dos meses (peça 1, p. 53, item 5.1.1 do TR) , sendo questionável que a empresa contratada consiga emitir nota fiscal com a quantidade exata de PF e/ou de UST consumidas antes do fechamento das ordens de serviço e da análise dos indicadores mínimos de serviço. 
18.	A instrução inicial identificou dois processos de pagamento de serviços de sustentação e de operação, mensurados por UST, cujas notas fiscais 4201 e 4296 foram emitidas antes da criação das respectivas demandas no Simec e, portanto, antes do fechamento das respectivas OS. Observou-se prática semelhante em dois processos de pagamento de serviços de desenvolvimento e de manutenção, mensurados por PF, onde as notas fiscais 4502 e 4663 foram emitidas previamente à execução das respectivas OS (peça 36, p. 3, parágrafos 14-15) .
Respostas do MEC (peça 75, p. 14, item 1.1) e da empresa Cast (peça 66, p. 4-5, item a) 
19.	O Ministério alega que os pagamentos foram efetivados após a fiscalização dos serviços de acordo com a IN - SLTI/MP 4/2014 e cita o lapso temporal entre a emissão e o pagamento efetivo da nota fiscal nos processos de pagamento no SEI. Diversas demandas teriam sido abertas por telefone, e-mail ou após reuniões de alinhamento devido à natureza dinâmica dos processos de fábrica de software e do nível de criticidade dos serviços e que, por isso, as demandas teriam sido executadas antes de serem incluídas nos sistemas de Demandas ou de Fábrica.
20.	Além disso, o órgão informa que as empresas de TI contratadas pelo MEC possuem um controle paralelo sobre as demandas que estão em execução até a sua entrega. Dessa maneira, as empresas conseguem estimar o valor a ser faturado dentro do mês, o que permite alteração de valor quando a contagem detalhada divergir do valor contado pelo MEC. Por fim, salienta que o ônus de emitir a nota fiscal é da empresa contratada e que ela assume o risco de ter dedução do faturamento mediante glosas aplicadas sobre a nota fiscal emitida.
21.	Por sua vez, a empresa Cast alega que o Simec não era o sistema previsto inicialmente para ser a ferramenta de controle dos serviços de TI e que, por isso, o Simec não teria condições técnicas para suportar o volume de informações e documentos originários das demandas solicitadas pelo MEC para as três empresas contratadas no âmbito do PE SRP 31/2015. Esse problema teria sido agravado pela ausência de alimentação contínua e consistente do Simec, uma vez que existiria uma deficiência de quantitativo de pessoal no Ministério para realizar tal atividade.
22.	Em virtude das dificuldades supracitadas, a Cast e o MEC teriam ajustado sistemática própria para controle dos serviços: as demandas do Ministério ocorriam por correio eletrônico e/ou ofícios, a empresa atendia a tais demandas e, ao final de cada período de faturamento, os fiscais do contrato emitiam um memorando, acompanhado de planilhas descritivas das demandas e dos serviços prestados e os encaminhavam aos representantes da Cast. A partir desse documento, a empresa emitia a nota fiscal, a qual tramitava pelo SEI, e cujo pagamento era autorizado pelo MEC após a verificação da efetiva prestação dos serviços. A empresa anexa memorando encaminhado pelo MEC em janeiro de 2017 como evidência de sua afirmação (peça 67) . 
Análise indício I.1
23.	A Cast alega que a empresa emitia a nota fiscal após o recebimento de memorando e de planilhas de evidências emitidas pelos fiscais do contrato (parágrafo 22) , contudo não é essa a ordem que se observa nos quatro processos de execução contratual questionados na oitiva: 
	Processo SEI
	Mês prestação serviços
	Memorando que encaminha as OS para faturamento
	NF
	Data NF
	Valor NF (R$) 
	Demandas/OS e data abertura

	23000.017784/2017-67
	3/2017
	19/5/2017
	4201
	10/4/2017
	542.154,90
	Todas as 53 demandas constantes da planilha de evidência foram incluídas no Simec no dia 18/5/2017

	23000.021443/2017-96
	4/2017
	23/5/2017
	4296
	3/5/2017
	532.030,50
	Todas as 51 demandas constantes da planilha de evidências foram incluídas no Simec nos dias 22 e 23/5/2017

	23000.031255/2017-76
	6/2017
	8/8/2017
	4502
	30/6/2017
	500.038,00
	Todas as sete OS foram executadas em 12/7/2017, após a emissão da NF

	23000.030282/2017-21
	7/2017
	25/8/2017
	4663
	1º/8/2017
	898.862,45
	Parte das OS foram executadas em 2/8/2017, correspondente ao valor de R$ 558.380,81: 7636 a 7642

Quadro 2 - Amostra da cronologia de pagamentos
Fonte: sistemas SEI e Simec
24.	O memorando apresentado pela Cast como evidência refere-se a serviços de desenvolvimento de software prestados em dezembro de 2016, onde, de fato, a solicitação de pagamento dos serviços ocorreu com apenas um dia de antecedência em relação à data de emissão da respectiva nota fiscal (peças 67 e 100) . Entretanto, tal documento não afasta as irregularidades quanto às notas fiscais citadas na oitiva (Quadro 2) relativas aos serviços de sustentação prestados nos meses de março e abril de 2017 e para os serviços de desenvolvimento de sistemas prestados nos meses de junho e julho de 2017. 
25.	Conforme demonstrado no Quadro 2, os memorandos que autorizam o faturamento dos serviços foram assinados dias após a emissão das respectivas notas fiscais, assim como as respectivas demandas foram incluídas no Simec após a data de emissão das notas fiscais.
26.	Mantém-se, portanto, o entendimento de que os serviços de sustentação prestados nos meses de março e abril de 2017 e os serviços de desenvolvimento de sistemas prestados nos meses de junho e julho de 2017 não foram fiscalizados de forma efetiva pelo MEC.
I.2 Ausência de justificativa para desconsiderar glosas de serviços referentes às notas fiscais 4502 e 4663 
27.	O termo de referência que fundamentou o Contrato 76/2015 prevê três tipos de indicadores mínimos de serviço que devem ser considerados no cálculo de glosas para os serviços de desenvolvimento e manutenção de sistemas (peça 1, p. 98-99, item 12.13.2) :
	Código
	Nome
	Objetivo

	IAE
	Indicador de Aceitação de Entregas
	Para as entregas parciais e integrais, mostrar o nível de aceitação das entregas.

	IQP
	Indicador de Qualidade do Produto
	Para o produto (código executável) , testado mostrar o nível de qualidade.

	IDP
	Indicador de Descumprimento de Prazo
	Para todas as entregas, mostrar o nível de descumprimento dos prazos acordados.

Quadro 3 - Indicadores mínimos de serviço do Contrato 76/2015
28.	Na instrução inicial, a equipe do TCU verificou que o MEC calculou glosas para os serviços de desenvolvimento referentes à NF 4502 (R$ 50.003,24) e à NF 4663 (R$ 151.501,66) . Contudo, tais glosas foram desconsideradas sem que existam justificativas nos processos de pagamento no SEI (peça 36, p. 4, parágrafo 17) , o que ensejou a oitiva do Ministério.
Respostas do MEC (peça 75, p. 14-16, item 1.2) e da empresa Cast (peça 66, p. 6) 
29.	Inicialmente, o Ministério ressalta que não conseguiu identificar os valores de glosa informados pelo TCU para, em seguida, afirmar que não existiriam glosas a serem aplicadas à NF 4502 pois as demandas teriam sido executadas conforme o prazo estabelecido no TR. Quanto à NF 4663, o MEC entende que o valor a ser glosado era de apenas R$ 33.849,50 ao invés do valor apontado pelo TCU de R$ 151.501,66. 
30.	Em seguida, o órgão cita circunstâncias identificadas no decorrer da execução contratual que levaram a equipe de fiscalização a desconsiderar a aplicação dos indicadores de níveis mínimos de serviço descritos no TR, em especial o Índice de Aceitação de Entregas (IAE) :                                                                         
i)	os indicadores para avaliação de desempenho não contemplariam o tempo de paralisação de projetos causado pelo próprio MEC;
ii)		o termo de referência fixou prazo de trinta dias para o IAE, sendo que na maioria das vezes um projeto ou módulo inicia em um mês e pode terminar com trinta dias ou mais, dependendo da complexidade, da prioridade do projeto ou da disponibilidade das áreas requisitantes; e
iii)	a implantação do modelo ágil nos serviços de desenvolvimento de software abarcados no Contrato 76/2015, após o início da execução contratual, teria dificultado a aplicabilidade do indicador IAE.
31.	Por seu turno, a empresa Cast observa que, em junho de 2017, foi incluída no Simec uma funcionalidade com o objetivo de verificar os índices de qualidade e de aceitação dos serviços e permitir o cálculo de glosas. Tal funcionalidade teria apresentado problemas técnicos que resultaram em cálculos supostamente equivocados no Contrato 76/2015 e em outros contratos de TI, razão pela qual o MEC teria afastado as glosas apuradas nas NF 4502 e 4663 (peça 66, p. 6) .
Análise indício I.2
32.	Não procede o argumento de que o prazo de trinta dias para apuração do indicador IAE estipulado no TR impediria sua utilização em projetos de desenvolvimento de sistemas com prazos de execução superiores a um mês.  Conforme se depreende da leitura do TR, o prazo de trinta dias se refere à apuração mensal do referido indicador e não ao prazo em que o serviço deve ser concluído (peça 1, p. 100-101, item 12.13.5, grifou-se) : 
No período compreendido entre 01 de março a 30 de março do ano de 2015 houve a previsão de entrega de 100 OS's (independente do tamanho, complexidade) e durante o período do faturamento foi verificado por meio da ferramenta que a CONTRATADA realizou a entrega de 80 OS's e que todas foram aceitas.
Considerando a situação hipotética acima o cálculo do indicador será:
IAE = {1-[1- (¿ entregas previstas e aceitas no período / ¿ todas as entregas previstas no período) ] x 0,10}
33.	Ou seja, supondo que determinado projeto tenha início em 1º/7/2019 e término previsto em 15/8/2019, a apuração do IAE ocorrerá no mês de agosto, pois é nesse mês que está prevista a conclusão do projeto. 
34.	Além disso, o TR estipulou o prazo máximo para execução de serviços de desenvolvimento de sistemas em 45 dias corridos (peça 1, p. 89, item 12.9.1.2.8.1) , significando dizer que projetos mais longos devem ser divididos em uma ou mais OS de execução e cada OS terá medição própria de IAE. Neste ponto, cabe lembrar que a divisão de projetos de desenvolvimento de software em OS menores está em consonância com a filosofia da metodologia ágil, que busca dividir a execução de projetos em fases menores com o intuito de facilitar o acompanhamento e a entrega dos serviços. Não se vislumbram, portanto, os impedimentos citados pelo órgão para a aplicação do indicador IAE.  
35.	No que tange à divergência entre os valores de glosas citados na instrução inicial e os valores identificados pelo MEC, cabe esclarecer que a equipe de acompanhamento do TCU considerou as glosas descritas nos anexos dos memorandos constantes do Simec e acostados à peça 7 destes autos. Por sua vez, o MEC respondeu à oitiva com base nos memorandos constantes do SEI que apresentam valores distintos. O Quadro 4 resume as divergências ora relatadas:
	NF
	Valor NF
	Glosas Simec (R$) (peça 7) 
	Glosas SEI (R$) (peça 101) 
	Processo SEI

	4502
	500.038,00
	50.003,24 (IAE) 
	Não há
	23000.031255/2017-76

	4663
	898.862,45
	151.501,66 (IDP, IQP, IAE) 
	33.849,50 (IQP) 
	23000.030282/2017-21

Quadro 4 - Diferenças nos valores de glosas entre Simec e SEI
36.	No caso da NF 4663, o Memorando 194 do SEI indica que a glosa considerada pelos fiscais, de R$ 33.849,50, ao invés do valor de R$ 151.501,66 constante do Simec, refere-se a estorno de pagamento por ordens de serviço que não integravam os serviços faturados na NF 4663. Em suma, a glosa ocorreu para serviços que já tinham sido faturados e pagos em notas fiscais anteriores (peça 101, p.3) .
37.	Registre-se que os processos de pagamento do SEI não apresentam as razões pelas quais os valores calculados no Simec foram desconsiderados. Somente na resposta à oitiva há a informação de que o indicador IAE (previsão de entrega) foi desconsiderado na apuração de glosas para todos os serviços de desenvolvimento. Por tratar-se de uma supressão de condição prevista em contrato com reflexos diretos nos valores a serem pagos, o gestor do contrato deveria ter formalizado tal alteração nos processos de pagamento, conforme o disposto no item 8.1.1.11 do termo de referência e na cláusula décima, subcláusula quinta, do Contrato 76/2015 (peça 1, p. 68 e peça 2, p. 13) .
38.	Observa-se que a contratada, por diversas vezes no decorrer da oitiva, queixa-se de problemas técnicos no Simec, como o erro na funcionalidade para cálculo de glosas, sem, contudo, esclarecer que a própria Cast era a responsável pela manutenção do referido sistema. Entende-se que a dificuldade de sanar os problemas técnicos de sistema sob sua responsabilidade representa mais um indício de que a empresa não prestava os serviços de acordo com os índices mínimos de serviço.
39.	Destaca-se ainda que o cálculo de glosas só é possível de ser feito após o término da execução dos serviços, de modo a analisar o grau de cumprimento dos índices de prazo e qualidade. Entretanto, as notas fiscais 4502 e 4663 foram emitidas antes do fechamento das ordens de serviços e os valores faturados consideraram o atendimento pleno dos referidos indicadores (Item I - Quadro 2) . 
40.	No caso dos serviços faturados na NF 4502, observou-se que os fiscais contabilizaram inicialmente 737,00 Pontos de Função no Simec, o que corresponde ao valor de R$ 500.032,39 (1 PF = R$ 678,47) . Entretanto, como a empresa contratada já tinha emitido a NF 4502 no valor de R$ 500.038,00, os fiscais alteraram o quantitativo de PF no SEI para 737,00827 (737,00827 x R$ 678,47 = R$ 500.038,00) de modo a igualar o valor faturado pela empresa. Ressalte-se que esse foi o único processo em que os fiscais utilizaram cinco casas decimais para quantificar os PF, pois nos demais processos de desenvolvimento de sistemas os fiscais consideraram apenas duas casas decimais.
41.	A partir de tais indícios, infere-se que as glosas apontadas no Simec foram descartadas no SEI de modo a não conflitar com os valores constantes das notas fiscais 4502 e 4663 que já tinham sido emitidas.
42.	Ante o exposto, conclui-se que as respostas do MEC e da contratada não afastaram os indícios de que não havia análise efetiva da prestação dos serviços.
I.3: Ausência de comprovação da prestação dos serviços não mensuráveis e ausência das respectivas metodologias de cálculo
43.	Além da ausência de glosas mencionada no tópico anterior, verificou-se que parte dos serviços pagos no bojo das notas fiscais 4502 e 4663 referiam-se a serviços do tipo não mensuráveis (consultoria) que não apresentavam a metodologia de cálculo utilizada e nem os artefatos que comprovassem a sua execução. Chamou atenção o fato de que as ordens de serviço com essas características foram executadas após a data de emissão das respectivas notas fiscais, conforme se observa no Quadro 5:
	NF
	Valor NF (R$) 
	Data de emissão da NF
	Número das OS de consultoria 
	Data de execução das OS de consultoria
	Preço total das OS de consultoria (R$) 
	Processo SEI

	4502
	500.038,00
	30/6/2017
	7499, 7500, 7501, 7502, 7508, 7509, 7510 
	12/7/2017
	500.038,00
	23000.031255/2017-76

	4663
	898.862,45
	1º/8/2017
	7636, 7637, 7638, 7639, 7640, 7641, 7642 
	2/8/2017
	558.380,81
	23000.030282/2017-21

	Valor das demandas sem comprovação (R$) 
	1.058.418,81

Quadro 5 - Detalhamento das NF 4502 e 4663
Fonte: SEI e Simec
Respostas do MEC (peça 75, p. 16-17, item 1.3) e da empresa Cast (peça 66, p. 6) 
44.	No que tange à metodologia de cálculo para itens não mensuráveis, o MEC afirma que utiliza seu próprio guia de métricas, o qual, por sua vez, baseia-se em recomendações do Guia de Métricas do Sisp 2.0. Além disso, o órgão menciona a existência de planilha de contagem de pontos de função para itens não mensuráveis constante do item 5 do guia de métrica do MEC. A empresa Cast apresenta resposta semelhante quanto a este ponto da oitiva.
45.	A respeito da ausência de artefatos, o Ministério informa que notificou a empresa para que comprovasse a execução das ordens de serviços que se encontravam com artefatos incompletos/falhos ou restituísse ao erário o valor de R$ 1.058.418,81 (Quadro 5) . Após a manifestação da empresa, o MEC considerou os esclarecimentos insuficientes e manteve o entendimento de que não há comprovação de execução dos serviços e, portanto, o valor supracitado deve ser restituído ao erário (peça 104, p. 2) .
46.	Por sua vez, a contratada alega que a ausência de comprovação da prestação dos serviços não mensuráveis 'provavelmente' se deve a problemas operacionais associados à alimentação do Simec, além de dificuldade comprobatória que seria inerente aos serviços de desenvolvimento e de manutenção. Ressalta, contudo, que os serviços correlatos teriam sido prestados de forma adequada.
Análise do indício I.3
47.	Embora o MEC tenha afirmado que possui guia de métricas, nem o Ministério e nem a empresa Cast apresentaram a memória de cálculo utilizada para os serviços de consultoria cobrados nas notas fiscais 4663 (R$ 558.380,81) e 4502 (R$ 500.038,00) . Trata-se, portanto, de resposta genérica e que não afasta os indícios de que os serviços questionados não foram medidos de forma objetiva, principalmente quando se observa que as ordens de serviço desse tipo de serviço foram executadas após o faturamento dos serviços, conforme demonstrado no Quadro 5. 
48.	Quanto à ausência de comprovação de execução dos serviços, observa-se que a empresa apresentou resposta genérica e desacompanhada de evidências de que os serviços foram efetivamente prestados. Cabe lembrar que o próprio MEC concluiu que os serviços constantes do Quadro 5 não foram prestados em apuração realizada após a instauração desta representação.
49.	Conclui-se que as respostas do MEC e da contratada não afastaram os indícios de que os fiscais aceitaram serviços sem realizar a devida análise tendo em vista a ausência dos artefatos comprobatórios e das memórias de cálculo. Registre-se que a cláusula décima terceira, item II da subcláusula quarta, do Contrato 76/2015 exige que o aceite definitivo dos serviços só ocorra após a análise dos artefatos entregues pela contratada (peça 2, p. 17) .
I.4 - Fluxo de emissão dos termos de recebimento provisório e definitivo em desacordo com as condições previstas no Contrato 76/2015 e no art. 34 da IN - SLTI/MP 4/2014 
50.	A equipe de acompanhamento identificou diversos processos de pagamento cuja emissão dos termos de recebimento de serviços estava em desacordo com o fluxo previsto no Contrato 76/2015 e na IN - SLTI/MP 4/2014, indicando que não existia análise efetiva da prestação dos serviços. Houve emissão de termos de recebimento provisório e definitivo no mesmo dia e emissão de Termo de Recebimento Definitivo (TRD) previamente à assinatura do Termo de Recebimento Provisório (TRP) (peça 36, p. 6, parágrafos 30-33) .
Respostas do MEC (peça 75, p. 17-23, item 3) e da empresa Cast (peça 66, p. 8-9, item c) 
51.	O MEC afirma que o processo de fiscalização ocorre desde o início da criação da demanda ou ordem de serviço até a sua conclusão e que os termos de recebimento são gerados no SEI apenas ao final de tal processo de modo a agilizar o trabalho de fiscalização. Como evidência, apresenta cópia de e-mail no qual há solicitação aos fiscais para que assinem eletronicamente os termos de recebimento que foram inseridos no processo de pagamento constante do SEI.
52.	Sendo assim, o órgão entende que não há irregularidade quanto às assinaturas do TRP e TRD em um curto espaço de tempo, tendo em vista que o processo de fiscalização dentro do Simec sempre antecede as criações e as assinaturas dos documentos no processo de pagamento que se encontra no SEI.
53.	A seguir, o Ministério descreve o processo de fiscalização e gestão adotado pela Diretoria de Tecnologia de Informação (DTI) do MEC para contratos de desenvolvimento de software e apresenta cópia de demandas no Simec e do respectivo processo no SEI como evidências:
i) 	o processo apoia-se em três sistemas: o Sistema de Fábrica, de Demandas do Simec e o SEI. O sistema do Simec é utilizado como ferramenta para o processo de fiscalização e gestão dos serviços prestados pela empresa. Por sua vez, o SEI é um instrumento de controle de tramitação interna de documentos entre as unidades do Ministério, onde os protocolos são formalizados e as solicitações são direcionadas às unidades competentes para o atendimento; e
ii) 	todas as etapas de fiscalização ocorrem no Simec/Demandas e Fábricas e somente ao término do processo de fiscalização das demandas/OS é que o respectivo processo de pagamento do mês é montado dentro do SEI. É no processo de pagamento do SEI que são criados os documentos dispostos na IN - SLTI/MP 4/2014, como os Termos de Recebimento Provisório e Definitivo. 
54.	No que tange às divergências entre os quantitativos constantes no SEI e no Simec (item II desta instrução) , o MEC reconhece que não havia conferência dos documentos anexados ao SEI, pois entende que os serviços já tinham sido fiscalizados no Simec. Para o órgão, a conferência no SEI não faria sentido, primeiro porque o agente público pauta-se pelo princípio da boa-fé e segundo porque essa atividade configuraria 'fiscalização da fiscalização'.
55.	O MEC entende que o problema é a ausência de integração entre o Simec e o SEI e defende a integração entre os dois sistemas a fim de possibilitar a criação um fluxo único, documental, e atender a cronologia descrita na citada IN. 
56.	A empresa contratada, por sua vez, alega que o controle efetivo dos serviços prestados pode ser alcançado por outros meios que não os termos de recebimento definidos no Contrato 76/2015 e na IN - SLTI/MP 4/2014 e que a divergência nas datas de emissão dos termos de recebimento dos serviços configuraria uma questão formal.  Desse modo, a sistemática alternativa de memorandos, planilhas de evidências e posterior controle no SEI adotada em virtude das supostas deficiências de alimentação do Simec teria atendido a finalidade atribuída aos termos de recebimento, conforme determinado pela citada IN e pelo Contrato 76/2015.
Análise indício I.4
57.	Inicialmente, constata-se uma contradição entre as respostas do MEC e da Cast. O Ministério assevera que o processo efetivo de fiscalização ocorria no Simec, com abertura posterior do processo de execução no SEI para fins de formalização. Por sua vez, a Cast alega que o Simec não era usado para a fiscalização e que o controle dos serviços era feito por meio de memorandos e planilhas. Os elementos constantes dos autos divergem das duas manifestações como será visto a seguir.
58.	Para que a fiscalização efetiva por meio do Simec fosse factível, como alega o MEC, as demandas deveriam ter sido incluídas no referido sistema quando da solicitação do serviço, de modo a permitir o acompanhamento por parte dos fiscais de todo o ciclo de execução dos serviços, incluindo a análise do cumprimento dos índices de níveis mínimos de serviço e a aplicação de eventuais glosas.
59.	Contudo, como se observa no Quadro 6, em dois processos de execução de serviços de sustentação e de operação todas as respectivas demandas que constavam na planilha de evidências foram incluídas no Simec semanas após a execução dos serviços, o que inviabiliza o acompanhamento efetivo da execução contratual. 
	Mês prestação serviços
	Data de Abertura Demandas no Simec
	Data emissão da NF
	Valor NF (R$) 
	TRP
	TRD
	Processo SEI - data abertura

	3/2017
	18/5/2017 - (Todas as 53 demandas) 
	10/4/2017
	542.154,90
	19/5/2017
	19/5/2017 
	23000.017784/2017-67 - 19/5/2017

	4/2017
	22/5/2015 e 23/5/2017 - (Todas as 51 demandas) 
	3/5/2017
	532.030,50
	7/6/2017
	2/6/2017 e 7/6/2017 
	23000.021443/2017-96 - 23/5/2017

Quadro 6 - Exemplos de distorção do processo de fiscalização
									  		                                                      Fonte: SEI e Simec 
60.	No primeiro processo de pagamento, por exemplo, todas as 53 demandas foram incluídas no Simec um dia antes de o MEC emitir os termos de recebimento constantes no SEI. É pertinente lembrar que as demandas se referiam supostamente à execução de serviços no mês de março de 2017, porém só foram cadastradas no Simec em maio de 2017, enquanto a nota fiscal já tinha sido emitida em abril de 2017. Questiona-se como os fiscais conseguiram fiscalizar as demandas desde o seu início, como alega o órgão, se as mesmas só foram incluídas no Simec um dia antes da assinatura dos termos de recebimento dos serviços. 
61.	Essa situação voltou a ocorrer para os serviços de sustentação e de operação prestados em abril de 2017, quando todas as 51 demandas foram incluídas no Simec somente um mês depois, nos dias 22 e 23 de maio de 2017 e a nota fiscal foi emitida em 3/5/2017.  
62.	Nesses dois casos não houve qualquer glosa e, consequentemente, os valores constantes das notas fiscais emitidas pela contratada semanas antes do pronunciamento da equipe de fiscais foram pagos integralmente.
63.	Por fim, discorda-se das justificativas apresentadas pelo Ministério para não fiscalizar os procedimentos realizados no SEI (parágrafo 54) . Primeiro, porque não cabe alegar a presunção de boa-fé do agente público, uma vez que o intuito da fiscalização é mais amplo que a identificação de fraudes, buscando também corrigir eventuais equívocos que tragam prejuízo ao contratante ou à própria contratada. O caso em tela apresentava risco adicional, pois o responsável pela auditoria das demandas no Simec e pela elaboração das planilhas de evidências dos serviços era funcionário da empresa contratada (item V desta instrução) . 
64.	Segundo, porque não se trata de 'fiscalização da fiscalização', uma vez que a ausência de integração entre o Simec e o SEI configurava um ponto sensível a possíveis falhas e foi o que ocorreu, conforme demonstrado no item II desta instrução.    
65.	Por sua vez, as alegações da Cast de que o MEC controlava os serviços por fora do Simec não estão acompanhadas de evidências. A empresa não apresentou documento algum em que a empresa e o órgão discutam ajustes na planilha ou outro documento que demonstre que os serviços e respectivos quantitativos eram fiscalizados pelo Ministério por fora do Simec.
66.	Ante o exposto, conclui-se que a divergência nas datas de assinatura dos termos de recebimento dos serviços não pode ser atribuída à mera questão formal, pois consiste em evidência de ausência de fiscalização efetiva dos serviços.
Conclusão do item I
67.	Observaram-se falhas graves na fiscalização, como o aceite para serviços que não estavam acompanhados dos respectivos artefatos comprobatórios (I.3) , que demonstram a falta de cuidado por parte dos membros da equipe de fiscalização do Contrato 76/2015. Desse modo, entende-se que o conjunto de evidências apresentadas aponta para a ausência de análise efetiva dos serviços prestados e configura erro grosseiro, o que permite que os agentes respondam pessoalmente por seus atos, nos termos do art. 28 o Decreto-lei 4.657/1942 (Lei de Introdução às Normas do Direito Brasileiro - LINDB) , com redação dada pela Lei 13.655/2018. 
68.	Assim, entende-se que devem ser chamados em audiência os membros da equipe de fiscalização do Contrato 76/2015: 
68.1.	 Thiago Tasca Barbosa, CPF XXX.716.591-XX, gestor do Contrato 76/2015. A descrição das condutas e dispositivos violados estão dispostos na matriz de responsabilização - Anexo 1 (Irregularidade 1.a - Alíneas 'I.1', 'I.2', 'I.3' e 'I.4') ;
68.2.	 Marileide Rocha de Araújo, CPF XXX.489.471-XX, fiscal técnico. A descrição das condutas e dispositivos violados estão dispostos na matriz de responsabilização - Anexo 1 (Irregularidade 1.b - Alíneas 'I.1', 'I.2', 'I.3' e 'I.4') ;
68.3.	 José Eduardo Mendonça Junior, CPF XXX.469.885-XX, fiscal requisitante titular. A descrição das condutas e dispositivos violados estão dispostos na matriz de responsabilização - Anexo I (Irregularidade 1.c - Alíneas 'I.1' e 'I.4') ; e
68.4.	 Júlio Cesar Proença, CPF XXX.368.107-XX, fiscal requisitante substituto. A descrição das condutas e dispositivos violados estão dispostos na matriz de responsabilização - Anexo 1 (Irregularidade 1.d - Alínea 'I.4') . 
II - Planilhas de evidências anexadas ao processo de pagamento no SEI apresentam quantitativos de serviços superiores aos quantitativos registrados no Simec/Demandas.
69.	Para cada mês de execução contratual dos serviços de sustentação / operação, a planilha consolidadora de demandas registradas no Simec, denominada 'planilha de evidências', era elaborada e anexada ao respectivo processo de pagamento no SEI a fim de se obter o total de UST a ser faturado.
70.	Ao confrontar os dados das planilhas de evidências anexadas ao SEI com os dados originais no Simec, a equipe do TCU identificou situações em que o funcionário da contratada, responsável pela consolidação mensal dos serviços, alterou a planilha gerada automaticamente pelo Simec/Demandas, de modo a aumentar a quantidade de execução de diversas demandas. As planilhas alteradas eram anexadas ao SEI, o que levava o MEC a pagar por quantitativos de serviços aparentemente superestimados.
71.	A prática adotada pelo funcionário da Cast consistia em informar na planilha consolidadora que uma demanda para elaboração de parecer técnico, por exemplo, exigiu a elaboração de três relatórios técnicos, embora só tenha sido cadastrada a necessidade de um parecer técnico no Simec. Nesse exemplo, e segundo o catálogo de serviços, o total de UST que deveria ser pago para a demanda passou de 16 UST (1 parecer técnico = 16 UST) para 48 UST (3 pareceres técnicos x 16 UST) , ocasionando indícios de sobrepreço de 32 UST somente para essa demanda.
72.	Os artefatos gerados que foram anexados ao Simec confirmam o entendimento de que os quantitativos de serviços constantes das planilhas juntadas ao SEI foram incrementados indevidamente. No caso da demanda 367870, referente à elaboração de parecer técnico, a planilha no SEI apresenta demanda com quantitativo igual a 3 pareceres (peça 9, p. 1) , embora só conste um parecer técnico anexado no Simec (peça 11, p. 2) . 
73.	O aumento indevido de quantitativos foi identificado nas planilhas de evidência (peças 8-10) dos processos de execução dos serviços de sustentação para os meses de março, abril e maio de 2017 (processos SEI 23000.017784/2017-67, 23000.021443/2017-96, 23000.022817/2017-91) .
Respostas do MEC (peça 75, p. 17, item 2) e da empresa Cast (peça 66, p. 7-8, item b) 
74.	O MEC informa que revisou todos os processos de pagamento do Contrato 76/2015 e que somente os três processos citados na representação teriam apresentado divergência nos quantitativos. Desse modo, o órgão notificou a empresa Cast para comprovar a execução dos serviços ou para efetuar a devolução dos valores pagos indevidamente.
75.	Após a manifestação da empresa, o grupo de trabalho concluiu que os seguintes valores devem ser ressarcidos ao Ministério (peça 104) :
	Processo SEI
	NF 
	Data da NF
	Valor NF (R$) 
	Valor a ser ressarcido (R$) 

	23000.017784/2017-67
	4201
	10/4/2017
	542.154,90
	529.486,05

	23000.021443/2017-96
	4296
	3/5/2017
	532.030,50
	528.497,00

	23000.022817/2017-91
	4380
	31/5/2017
	548.647,57
	527.160,00

	                          Valor total a ser ressarcido (R$) 
	1.585.143,05

Quadro 7 - Análise final da equipe de fiscalização do MEC - 2ª oitiva (peça 104) 
76.	Por sua vez, a empresa Cast remete aos problemas operacionais no Simec relatados nos parágrafos 21-22 desta instrução, que levaram supostamente à adoção de processo alternativo com a utilização de outros canais para geração de demandas, comprovação de serviços e pagamento. Segundo a contratada, os fiscais do Contrato 76/2015 encaminhavam um memorando contendo planilha indicativa dos serviços prestados, dos quantitativos (UST ou PF a depender do tipo de serviço) e dos valores devidos e, quando necessário, os representantes da Cast entravam em contato com o MEC para a realização de ajustes nas planilhas.
77.	A contratada atribui a discrepância nos quantitativos identificada pela Sefti a falha humana na alimentação do Simec, uma vez que teriam sido inseridas as planilhas antigas no lugar das planilhas revisadas pelas partes. Além disso, afirma que as planilhas que instruíam os processos de pagamento no SEI refletiam os serviços prestados no período e que eventuais ajustes realizados ocorreram após a participação de representantes da Cast e do MEC, sendo que as autoridades do Ministério examinaram os quantitativos de serviços e autorizaram os respectivos pagamentos. 
78.	Desse modo, a empresa afirma que as planilhas desatualizadas que foram juntadas ao Simec não serviriam como elementos comprobatórios da prestação de serviços. As discrepâncias apontadas pelo TCU teriam resultado dessa circunstância e esse fato, associado a uma suposta deficiência na alimentação do Simec no que tange à comprovação de artefatos, teria levado à conclusão equivocada de que haveria inclusão de quantitativos de forma excessiva no Simec.
Análise do item II
79.	A alegação da Cast de que houve alimentação de planilhas desatualizadas no Simec não procede, uma vez que o referido sistema não armazena planilha de evidências e nem a equipe de fiscalização do TCU se baseou em planilhas salvas no Simec para identificar as irregularidades supracitadas. O que existe no Simec é a opção para gerar dinamicamente a planilha consolidadora a partir das demandas que foram cadastradas na base de dados do referido sistema no decorrer da execução contratual. 
80.	O processo normal de pagamento seguia o seguinte fluxo: ao fim do mês, o funcionário da empresa Cast gerava dinamicamente a planilha consolidadora no Simec por intermédio da opção 'Gerar Memorando' e a planilha resultante era salva no SEI. Contudo, nos processos de pagamento de serviços de sustentação nos meses de março a maio de 2017, o funcionário da Cast, Sr. Fernando Luiz, gerou as planilhas a partir do Simec e, antes de anexá-las ao SEI, as editou e aumentou indevidamente os quantitativos de serviços na planilha. 
81.	O procedimento adotado pela equipe do TCU consistiu na geração dinâmica da planilha do Simec para determinado mês e o seu cotejamento com a planilha anexada ao SEI. Ao identificar demandas com quantitativos divergentes entre as duas planilhas, os auditores consultaram no Simec os artefatos que tinham sido anexados para verificar se existia comprovação de execução dos serviços. Percebe-se, portanto, que a resposta da empresa não afasta as irregularidades supracitadas. 
82.	Assim como ocorreu em outros pontos da oitiva, a empresa remete à suposta deficiência técnica do Simec para tentar explicar a ausência dos artefatos comprobatórios sem, contudo, anexar qualquer evidência de que executou os serviços. É pertinente lembrar que o MEC instituiu equipe para apurar as irregularidades apontadas pelo TCU e deu oportunidade para que a empresa apresentasse os artefatos e, mesmo assim, o Ministério concluiu que a maior parte dos serviços não tinham sido executados (Quadro 7) . 
Conclusão do item II 
83.	Ante o exposto, resta claro que os indícios de aumento indevido nos quantitativos de serviços para os processos 23000.017784/2017-67, 23000.021443/2017-96 e 23000.022817/2017-91 se confirmaram. O conjunto de evidências apresentadas aponta para a ausência de análise efetiva dos serviços prestados e demonstra a falta de zelo dos fiscais, o que configura erro grosseiro e permite que os membros da equipe de fiscalização respondam pessoalmente por seus atos, nos termos do art. 28 do Decreto-lei 4.657/1942 (LINDB) , com redação dada pela Lei 13.655/2018. Era esperado do gestor do contrato e dos fiscais técnico e requisitante que adotassem procedimentos que mitigassem os riscos de erros ou de fraude na contabilização dos serviços, notadamente porque o responsável pela consolidação dos quantitativos era funcionário da empresa contratada.
84.	De igual sorte, entende-se que a empresa Cast tem responsabilidade sobre o acréscimo indevido de quantitativos nas planilhas dos serviços de sustentação prestados entre março a maio de 2017. Deve-se ressaltar que o responsável pela elaboração das planilhas era funcionário da empresa e, ainda, que não o fosse, o preposto da contratada tinha a obrigação de notificar o MEC quanto ao erro nos quantitativos informados. 
85.	Cabe lembrar que a fiscalização não exclui a responsabilidade da contratada pelos danos causados à Administração, decorrentes de sua culpa ou dolo na execução contratual do contrato, conforme o disposto no art. 70 da Lei 8.666/1993. Da mesma maneira, a jurisprudência do TCU considera que a responsabilidade da contratada pela prestação inadequada dos serviços não pode ser afastada mesmo quando há o aceite dos fiscais:
Acórdão 2975/2014-TCU-Segunda Câmara  (Relator: Ministro Substituto André de Carvalho) 
A responsabilidade da empresa não pode ser afastada na presença de evidências que sinalizem para a má qualidade de serviços por ela executados, nem mesmo quando o gestor atesta a conclusão do objeto.
86.	Conclui-se, portanto, que a conduta dolosa da empresa deu azo ao enriquecimento sem causa da contratada, conforme estabelecido no art. 884 da Lei 10.406/2002.
87.	Desse modo, será proposta a realização de audiência dos responsáveis pela fiscalização dos serviços prestados no âmbito do Contrato 76/2015, assim como da empresa contratada:
87.1.	 Thiago Tasca Barbosa, CPF XXX.716.591-XX, gestor do Contrato 76/2015. A descrição das condutas, agravantes e dispositivos violados estão dispostos na matriz de responsabilização - Anexo 1 (Irregularidade 1.a - Alínea 'II') ;
87.2.	 Marileide Rocha de Araújo, CPF XXX.489.471-XX, fiscal técnico do Contrato 76/2015. A descrição das condutas, agravantes e dispositivos violados estão dispostos na matriz de responsabilização - Anexo 1 (Irregularidade 1.b - Alínea 'II') ;
87.3.	 José Eduardo Mendonça Junior, CPF XXX.699.885-XX, fiscal requisitante titular. A descrição das condutas, agravantes e dispositivos violados estão dispostos na matriz de responsabilização (Irregularidade 1.c - Alínea 'II') ;
87.4.	 Cast Informática S.A., CNPJ 03.143.181/0001-01, empresa contratada pelo MEC no âmbito do Contrato 76/2015. A descrição das condutas, agravantes e dispositivos violados estão dispostos na matriz de responsabilização (Irregularidade 1.e - Alínea 'II') .
III - Indícios de que documentos foram criados apenas para dar a aparência de execução para serviços não prestados. 
88.	Além de ter inflado artificialmente os quantitativos nas planilhas para os meses de março a maio de 2017 (item II) , foram identificados indícios de que a empresa forjou documentos para dar aparência de execução para serviços não prestados nos meses supracitados: a) artefatos com teor semelhante; b) elaboração de pareceres e relatórios de monitoramento em lote; c) possível manipulação da base de dados do Simec tendo em vista a divergência entre as datas de inclusão de anexos no sistema e de criação/alteração dos documentos; e d) artefatos em desacordo com o estabelecido no catálogo de serviços (peça 36, p. 7-10, item IV) .
Respostas do MEC (peça 75, p. 23-24, item 4) e da empresa da Cast (peça 66, p. 9-12, item d) 
89.	O MEC repete a informação de que realizou apuração de todas as demandas pertinentes ao Contrato 76/2015 e reconhece a ocorrência das irregularidades supracitadas nos meses de março a maio de 2017. Nessa esteira, após notificar a empresa e analisar a respectiva resposta, o MEC concluiu que R$ 1.585.143,05, do total pago de R$ 1.622.832,07, deve ser ressarcido pela contratada (parágrafo 74) . 
90.	Quanto à autoria dos pareceres técnicos que se mostraram sem serventia e que não estavam assinados, o MEC limitou-se a afirmar que tal resposta cabe à empresa Cast.
91.	Além disso, o Ministério afirma que as irregularidades identificadas nos processos 23000.017784/2017-67, 23000.021443/2017-96 e 23000.022817/2017-91 decorreram de decisão da antiga gestão da DTI/MEC de utilizar o saldo orçamentário do Contrato 76/2015 para que a Cast prestasse serviços de suporte à infraestrutura que faziam parte originalmente do Contrato 18/2013 mantido com a empresa Algar e que tinha expirado em 31/1/2017. O órgão alega que a empresa Cast concordou em prestar serviços alheios ao Contrato 76/2015 por diversos meses (peça 75, p. 24, sem grifos no original) :
	f) Assim, durante alguns meses a empresa CAST passou a absorver aquele serviço para que o MEC não ficasse sem atendimento de infraestrutura, até que fosse concluído o processo para contratação da nova empresa para sustentar a Infraestrutura deste Ministério.
	g) Diante desses fatos, a Coordenação-Geral de Desenvolvimento juntamente com a Diretoria da época definiram que a melhor forma de remunerar os serviços efetuados pela CAST na infraestrutura, seria através da utilização de itens do Catálogo de Serviço que possuíam alguma correlação, ainda que de maneira sutil, com as atividades executadas na Infra. 
	h) Para tanto, definiu-se a utilização de Monitoramento de Aplicação, Execução de Scripts e Parecer técnico para mensurar as atividades realizadas pela Cast fora da Coordenação de Desenvolvimento.
92.	Em virtude da afirmação do MEC, a Sefti realizou oitiva complementar da empresa Cast, porém a empresa não confirmou que tenha prestado serviços fora do escopo contratual (peça 93, p. 4, sem grifos no original) :
Parecem chamar a atenção, especialmente, um possível descuido na condução do contrato de sustentação de infraestrutura firmado com a empresa Algar e na necessidade de continuidade desses mesmos serviços. Nesse sentido, as autoridades competentes teriam deixado a referida relação contratual se encerrar, sem providenciar uma nova licitação, ou, ao menos, a contratação emergencial. Paralelamente, os auditores dessa Secretaria também alertam para a prática de desvio contratual pelos servidores do Ministério da Educação, que teriam inserido em contrato diversos serviços que em realidade diziam respeito à relação contratual celebrada com a empresa Algar. 
Desse modo, cuida-se de irregularidades que se dirigem às autoridades responsáveis do Ministério da Educação. A ora postulante não contribuiu para a sua ocorrência, notadamente no que se refere à condução do contrato com a empresa Algar. Não se está dizendo, aqui, que de fato houve os problemas invocados pela Sefti. Isso será objeto de oportuna instrução por essa unidade técnica. Apenas se alerta para a circunstância de que a ora requerente não participou dos problemas indicados por essa Secretaria. Tanto assim o é, que a instrução elaborada por essa unidade técnica sequer propôs a oitiva da ora postulante, diligência essa que foi acrescida por despacho da eminente Ministra Relatora.
93.	Enquanto o MEC reconhece que a maioria dos artefatos para os meses de março a maio de 2017 eram fictícios, a Cast defende a veracidade dos documentos e apresenta as seguintes justificativas para as irregularidades identificadas na instrução inicial:
94.	No que se refere a artefatos com conteúdo semelhante, alega que muitas demandas se repetem no âmbito da prestação de serviços de TI, como a lentidão de funcionamento de determinada funcionalidade, e voltam a acontecer mesmo após solucionadas. Ressalta que o Simec, que demandava a atuação da Cast, possui dezenas de subsistemas, que requeriam constante monitoramento e operação, o que causaria a repetição de uma tarefa em vários desses subsistemas.
95.	Sendo assim, o relatório de monitoramento de um subsistema poderia ser idêntico àquele elaborado para outro, pois determinada dificuldade operacional poderia se repetir no mesmo subsistema ou, inclusive, ser contemporânea em dois sistemas. Nesse caso, o parecer técnico poderia ser idêntico para dois problemas diferentes, que, no entanto, demandaram razoável tempo para a sua solução e/ou acompanhamento. Nesse contexto, pode-se ter a equivocada impressão de que os documentos foram forjados, porque seriam muito similares ou porque representariam soluções (criação de índice na tabela, por exemplo) para um mesmo problema (lentidão em consultas, por exemplo) . 
96.	Nesse sentido, cita os exemplos apresentados pela Sefti (peça 36, p. 7, parágrafos 34-37) para afirmar ser possível que haja o monitoramento de um mesmo subsistema (SIMEC PAR 2010) em três meses consecutivos, em datas assemelhadas. Elenca supostas razões que poderiam justificar a adoção dessa providência, como lentidão recorrente e período de grande demanda pela funcionalidade. De outro lado, o problema identificado (lentidão em ação específica) poderia ocorrer seguidas vezes, especialmente se não for corrigido de forma adequada. Entende que a solução apontada (criação de índice) seria compatível com o problema identificado, pois um determinado índice pode ser desabilitado e novamente criado seguidas vezes, como parece ter ocorrido neste caso. 
97.	Quanto à possível manipulação da base de dados do Simec, em virtude da discrepância entre as datas de inclusão de artefatos no sistema e a criação/alteração de documentos, alega que as supostas deficiências técnico-operacionais do Simec e a execução e controle do contrato por canal distinto do Simec (SEI, por exemplo) poderia ter gerado vários problemas quando do cotejo entre o que consta do Simec e o que efetivamente ocorreu no curso do contrato.
98.	Relativamente ao aceite de artefatos em desacordo com o catálogo de serviços, em especial a elaboração de pareceres técnicos sucintos que não atenderiam os critérios estabelecidos naquele documento, a empresa atribui a ocorrência a mera falha formal. A contratada afirma que tais documentos apresentaram as soluções que pareceram pertinentes aos profissionais responsáveis e ressalta que o valor remuneratório associado a um determinado parecer, conforme questionado na representação, depende muito mais das atividades anteriores à elaboração do documento, como estudo do caso, avaliação do problema e análise das soluções pertinentes, do que propriamente de sua redação. Destaca a necessidade de se considerar o número de profissionais envolvidos no trabalho e a complexidade do problema enfrentado. Desse modo, conclui que o tamanho de um dado parecer não pode ser parâmetro para o número de USTs a ele relativos. 
99.	No que tange à elaboração de pareceres técnicos em lote, entende ser possível a elaboração de quarenta e dois pareceres em três dias, considerando que a contratada possuía cerca de oitenta profissionais atuando no Contrato 76/2015: 'Ou seja, isso significa que basta fazer um mutirão, onde cada profissional fique responsável por um parecer, ao longo de três dias. Haveria, ainda, a sobra de trinta e oito integrantes da empresa para as demais atividades associadas ao contrato'. Dessa sorte, refuta o entendimento de que houve a fabricação de documentos com o intuito de justificar a cobrança de USTs em dados períodos. 
100.	Finalmente, no que se refere à elaboração de pareceres técnicos apócrifos, a empresa alega que tem por hábito identificar a própria equipe técnica da empresa como autora do parecer, uma vez que tais documentos são elaborados usualmente por vários profissionais, sob a Coordenação de dois ou três Gerentes da empresa. Dessa maneira, entende que este ponto representa uma questão estritamente formal e que não traz prejuízo ao desempenho das funções que são objeto do Contrato 76/2015.
Análise do item III 
101.	Os elementos constantes dos autos contradizem o MEC quanto ao suposto desvio contratual que teria ocorrido por diversos meses e que justificariam o pagamento à Cast por serviços prestados nos meses de março a maio de 2017 (Quadro 7) . 
102.	O Ministério ficou sem cobertura contratual para prestação de serviços de suporte à infraestrutura somente nas três primeiras semanas do mês de fevereiro de 2017 e não 'por diversos meses' de acordo com documentos acostados aos autos. O Contrato 18/2013 firmado com a empresa Algar expirou em 31/1/2017 e, em seu lugar, o Ministério celebrou o Contrato 15/2017 com a empresa Memora no dia 22/2/2017 (peças 97 e 98) . O Quadro 8 relaciona as notas fiscais emitidas para a prestação de serviços de suporte à infraestrutura no período de janeiro a maio de 2017:
	Mês da prestação dos serviços de suporte à infraestrutura
	Empresa prestadora dos serviços
	Contrato
	Nota Fiscal
	Data de emissão NF
	Valor NF

	Janeiro de 2017 
	Algar
	18/2013
	1219
	13/2/2017
	511.863,68

	Fevereiro de 2017
	ausente
	15/2017 (*) 
	ausente
	ausente
	ausente

	Março de 2017
	Memora
	15/2017
	1900
	28/4/2017
	310.874,33

	Abril de 2017
	Memora
	15/2017
	1914
	29/5/2017
	429.298,80

	Maio de 2017
	Memora
	15/2017
	1926
	26/6/2017
	436.515,69

Quadro 8 - Relação de pagamentos para prestação de serviços de suporte à infraestrutura (peças 97 e 98) 
 (*) O MEC assinou o Contrato 15/2017 com a empresa Memora em 22/2/2017, após a empresa vencer o PE 4/2017.
103.	As notas fiscais emitidas no período comprovam que a empresa Memora era a responsável pela prestação de serviços de suporte à infraestrutura nos meses de março a maio de 2017 (peça 98, p. 2-4) . 
104.	Ademais, a empresa Cast não confirmou que tenha prestado serviços fora do escopo do Contrato 76/2015, o que torna a alegação do MEC ainda mais genérica. Não há, portanto, evidências de que houve desvio do Contrato 76/2015 para prestação de serviços de suporte à infraestrutura e, ainda que tivesse ocorrido, o período não seria maior do que três semanas e não justificaria o pagamento de R$ 1,5 milhão feito à empresa Cast entre março a maio de 2017.
105.	Por fim, os esclarecimentos prestados pela Cast quanto à elaboração de artefatos fictícios são improcedentes. De fato, o monitoramento de um mesmo sistema por meses é comum em ambiente de TI (parágrafo 94) , porém o que a representação questionou foi a prática de fabricar relatórios com informações incompatíveis do ponto de vista técnico para tentar justificar a realização de supostos monitoramentos. Em apenas cinco dias, a empresa elaborou 73 relatórios de monitoramento, sendo que a maioria dos relatórios apresentavam informações incompatíveis do ponto de vista técnico e apresentavam discrepâncias nas datas de execução dos serviços (peça 36, p. 10, parágrafos 49-50) .
106.	As demandas 367914, 367916 e 367936, por exemplo, referem-se ao monitoramento da aplicação PDDE Novo Mais Educação e apresentam como solução a criação de uma mesma tabela de dados para suposto problema de acesso (peça 36, p. 10, parágrafo 50) . A criação de tabela de dados é feita apenas uma vez no banco de dados, não fazendo sentido excluir a tabela e recriá-la novamente por três meses seguidos, como constou nos supostos relatórios. 
107.	Da mesma maneira, e ao contrário do que alega a contratada (parágrafos 95-96) , a criação reiterada de um mesmo índice em determinada tabela de banco de dados para resolver problemas de lentidão de acesso é feita somente uma vez, pois não faz sentido sob o ponto de vista técnico deletar o índice e recriá-lo no mês seguinte de forma reiterada como os relatórios fazem crer que ocorreu no MEC. 
108.	Outra inconsistência mencionada na instrução inicial foi a criação em lote de dezenas de pareceres que apresentavam informações superficiais e aparentavam ser sem serventia ao MEC. Em apenas três dias, a empresa elaborou 42 pareceres técnicos que, em tese, deveriam fazer um diagnóstico da arquitetura dos sistemas e apresentar soluções de melhoria (peça 36, p. 9, parágrafos 46-48) .
109.	Ocorre, porém, que a elaboração de parecer técnico voltado à análise de arquiteturas e proposição de soluções para melhoria de sistema demanda profissionais devidamente qualificados por tratar-se de atividade especializada. Não se trata, portanto, de atividade trivial que possa ser feita por meio de mutirão em um curto período por dezenas de profissionais como alega a contratada (parágrafo 99) , ainda mais porque parte considerável dos funcionários alocados pela Cast no Contrato 76/2015 não possuíam a expertise necessária para elaboração de pareceres técnicos. Conforme lista de funcionários alocados no Contrato 76/2015, entregue pela empresa em julho de 2017, observa-se quantidade elevada de profissionais sem o perfil adequado para a elaboração de pareceres: programadores, analista de testes, testadores e estagiários (peça 99) .  
110.	Além disso, cabe lembrar que os pareceres não continham informações relevantes e estavam em desacordo com os requisitos estabelecidos no catálogo de serviços para o aceite desse tipo de serviço. A própria empresa reconhece que um parecer técnico deve avaliar os problemas existentes e analisar as soluções pertinentes (parágrafo 98) . Entretanto, não é necessário ter conhecimento aprofundado em TI para constatar que o parecer a seguir transcrito, na íntegra, não atende a tais pressupostos (peça 16, p. 6) :
O PDDE Livro é um dos muitos módulos do PDDE Interativo, que fazia parte do SIMEC, mas por tomar proporções épicas e se igualar ao tamanho do SIMEC na época, recebeu independência para ser um sistema único completo e com seus módulos.
Utiliza a versão 5 da tecnologia PHP e foi desenvolvida nos padrões do framework zend.
111.	O referido parecer, que supostamente deveria avaliar o sistema PDDE e possibilitar a melhoria de sua arquitetura, foge aos padrões de mercado, pois não apresenta informações básicas como o tamanho do sistema, os módulos que o compõe, o banco de dados utilizado, os problemas existentes, as possíveis soluções para os problemas identificados etc. Em suma, não se vislumbra o que pode ser aproveitado do referido artefato, que custou mais de R$ 4,5 mil ao MEC, que permita a melhoria da arquitetura do sistema. 
112.	Os outros pareceres analisados na instrução inicial possuem a mesma superficialidade e não apresentam informações relevantes que permitam a melhoria dos sistemas, além de não apresentarem os nomes de seus autores (peça 36, p. 8-9, parágrafos 41-45) .
113.	É relevante destacar que 42 pareceres e 73 relatórios de monitoramento foram criados no período de 11/7/2017 a 19/7/2017 para demandas referentes aos meses de março, abril e maio de 2017 e que já tinham sido pagas em 23/5/2017 e 16/6/2017 (peça 117, p. 22; peça 118, p. 18; e peça 119, p. 19) . Trata-se de mais uma evidência de que os artefatos foram criados posteriormente apenas para tentar justificar o pagamento por serviços não prestados, uma vez que o próprio grupo de trabalho do MEC constatou que a maioria dos serviços para esses meses não ocorreu. 
114.	Outro ponto relevante é a aparente manipulação da base de dados do Simec/Demandas, cuja manutenção técnica era de responsabilidade da empresa Cast à época. O Simec apresenta o mês de maio de 2017 como sendo o mês de inclusão dos documentos supracitados no sistema, porém os arquivos em formato do editor de textos MS-Word contendo os pareceres e relatórios de monitoramento só foram criados em julho de 2017. Questionada sobre essa discrepância, a empresa contratada não apresentou justificativas técnicas capazes de afastar os indícios de manipulação da base de dados (parágrafo 97) . 
115.	Por fim, chama a atenção o fato de que tais artefatos foram criados de forma açodada duas semanas após a Sefti iniciar a fiscalização de contratos de TI no MEC, incluindo o Contrato 76/2015. O relatório do acompanhamento ressaltou as dificuldades enfrentadas pela equipe do TCU para conseguir acesso pleno ao SEI e ao Simec. Apesar de a fiscalização ter iniciado em 26/6/2017, a equipe de auditores só conseguiu todos os acessos necessários em agosto de 2017 (TC Processo 017.255/2017-1, peça 9, parágrafos 11-13) .
116.	Quando à autoria dos pareceres, a equipe do TCU verificou que os arquivos em formato do editor de texto MS-Word correlatos foram criados pela Ceinf - Coordenação de Informática e Telecomunicação do MEC. Os documentos não fazem nenhuma menção a qualquer área que seja da empresa Cast como sendo autora dos documentos, ao contrário do que alega a contratada. Trata-se de situação atípica, pois impede a devida identificação dos autores dos documentos (parágrafo 100) .
Conclusão do item III
117.	Em síntese, o MEC e a empresa mais uma vez apresentam manifestações contraditórias. Enquanto o órgão reconhece a ocorrência das irregularidades apontadas na representação quanto à fabricação de artefatos, a Cast atribui os problemas a supostas falhas operacionais no Simec. Além disso, o MEC alega que os processos de pagamento em que foram detectados artefatos forjados foram usados para cobrir a prestação de serviços de outro contrato, com outro objeto, que tinha expirado, porém a Cast nada menciona quanto a este ponto.
118.	Ante o exposto, conclui-se que os indícios de criação de documentos fictícios para comprovar a prestação de serviços não prestados se confirmaram e que não há evidência do alegado desvio contratual mencionado pelo MEC. O conjunto de evidências aponta para a ausência de análise efetiva dos serviços prestados e falta de cuidado dos fiscais, o que configura erro grosseiro e permite que os membros da equipe de fiscalização respondam pessoalmente por seus atos, nos termos do art. 28 do Decreto-lei 4.657/1942 (LINDB) , com redação dada pela Lei 13.655/2018. 
119.	Entende-se que a empresa contratada também deve ser responsabilizada tendo em vista a entrega de artefatos forjados e/ou sem qualidade compatível com os requisitos exigidos no catálogo de serviços.
120.	Conclui-se, portanto, que a conduta dolosa da empresa deu azo ao enriquecimento sem causa da contratada, conforme estabelecido no art. 884 da Lei 10.406/2002.
121.	Desse modo, propõe-se a realização de audiência dos membros da equipe de fiscalização do Contrato 76/2015, assim como da empresa contratada:
121.1.	 Thiago Tasca Barbosa, CPF XXX.716.591-XX, gestor do Contrato 76/2015. A descrição das condutas e dispositivos violados estão dispostos na matriz de responsabilização - Anexo 1 (Irregularidade 1.a - Alínea 'III') ;
121.2.	 Marileide Rocha de Araújo, CPF XXX.489.471-XX, fiscal técnico do Contrato 76/2015. A descrição das condutas e dispositivos violados estão dispostos na matriz de responsabilização - Anexo 1 (Irregularidade 1.b - Alínea 'III') ;
121.3.	 José Eduardo Mendonça Junior, CPF XXX.699.885-XX, fiscal requisitante titular. A descrição das condutas e dispositivos violados estão dispostos na matriz de responsabilização (Irregularidade 1.c - Alínea 'III') ; e
121.4.	 Cast Informática S.A., CNPJ 03.143.181/0001-01, empresa contratada pelo MEC no âmbito do Contrato 76/2015. A descrição das condutas e dispositivos violados estão dispostos na matriz de responsabilização (Irregularidade 1.e - Alínea 'III') . 
IV - Indícios de pagamento realizados para serviços que não foram executados: 
122.	A equipe de acompanhamento do TCU identificou uma série de indícios de pagamento por serviços que não foram executados: a) serviços pagos sem artefato anexado ao Simec; b) serviços pagos sem que haja correspondência nas respectivas planilhas de evidência; e c) planilhas de evidência para serviços executados em março, abril e maio de 2017 apresentam conteúdo quase idêntico (peça 36, p. 10-12, item V) 
IV.1 ausência de artefatos correspondentes no Simec para as demandas 361493, 361494, 361496, 361497, 361499, 361503 e 361504.
123.	Diversas demandas foram cadastradas no Simec sem os artefatos correspondentes que deveriam ter sido elaborados pela contratada. A situação descrita ocorreu para os serviços de sustentação prestados em fevereiro de 2017 (processo SEI 23000.007913/2017-17) . A nota fiscal 4032, no valor de R$ 940.280,25, foi emitida em 23/2/2017 e referia-se, supostamente, a 211 demandas, conforme planilha de evidências anexadas ao SEI. 
124.	Em que pese a grande quantidade de demandas cadastradas, cerca de 76% do total pago (R$ 719.698,50) referia-se a somente sete demandas (peças 28 a 34) criadas um dia antes da emissão da referida nota fiscal (22/2/2017) , sem que conste no Simec as evidências de execução. 
125.	Verificou-se, ainda, que tais demandas apresentam quantitativos excessivos em comparação com outras demandas semelhantes, além de terem sido cadastradas de forma genérica, impedindo a identificação dos serviços (quais aplicações foram monitoradas, a que se referem os pareceres técnicos, quais os temas tratados nas reuniões técnicas e quais foram os procedimentos operacionais realizados) :
	Demanda
	Tipo 
	Qtd
	Valor (R$) 
	Descrição detalhada no Simec

	361493
	Monitoramento aplicação
	40
	215.640,00
	Monitoramento aplicação

	361494
	Parecer Técnico
	21
	30.189,60
	Parecer Técnico

	361496
	Reunião Técnica
	14
	1.257,90
	Reunião Técnica

	361497
	Parecer Técnico
	35
	50.316,00
	Parecer Técnico

	361499
	Geração de script
	125
	44.925,00
	Geração de script

	361503
	Monitoramento aplicação
	65
	350.415,00
	Monitoramento aplicação

	361504
	Execução de procedimentos operacionais
	300
	26.955,00
	Execução de procedimentos operacionais

	Valor Total (R$) 
	719.698,50
	
Quadro 9 - Relação de demandas do processo SEI 23000.007913/2017-17 que não apresentam evidências de execução no Simec
Fonte: Simec e SEI
126.	De acordo com o Quadro 9, teriam sido realizados 105 monitoramentos, elaborados 56 pareceres técnicos, confeccionados 125 scripts e realizados 300 procedimentos operacionais, além de quatorze reuniões técnicas. Os quantitativos informados não são factíveis, pois, considerando-se o prazo de execução definido no catálogo de serviços (Quadro 2) , teriam sido necessários 525 dias de monitoramento (5 dias corridos x 105 monitoramentos) e 56 dias para elaboração dos pareceres técnicos (1 dia corrido x 56 pareceres) .
IV.2: divergência entre os valores autorizados pelos fiscais e os valores constantes nas planilhas de evidências para os processos 23000.001795/2017-25 e 23000.003952/2017-37. 
127.	Os processos de pagamento constantes do Quadro 10 apresentam as divergências entre os valores validados nas planilhas de evidências e os valores autorizados para pagamento: 
	Processo SEI
	NF e data emissão
	Termo de recebimento definitivo
	Valor autorizado p/ fiscal (R$) 
	Valor na planilha de evidências (R$) 
	Valor pago sem comprovação (R$) 

				 (A) 
	 (B) 
	 (A-B) 

	23000.001795/2017-25
	3841 - 13/1/2017
	19/1/2017
	201.354,15
	122.202,77
	79.151,38

	23000.003952/2017-37
	3931 - 1º/2/2017
	14/2/2017
	486.971,72
	279.604,21
	207.367,51

	Total pago sem comprovação (R$) 
	286.518,89

Quadro 10 - Relação de processos SEI com divergências entre os valores autorizados para pagamento e os valores validados nas planilhas de evidências
Fonte: SEI
128.		A instrução inicial apresenta duas irregularidades nos procedimentos que levaram ao pagamento indevido de R$ 286.518,89 para serviços de sustentação prestados nos meses de dezembro e janeiro de 2017: a) as notas fiscais foram emitidas antes do recebimento dos serviços pelos servidores do MEC; e b) os fiscais não validaram a planilha de evidências, que é elaborada por funcionário da contratada, antes de autorizar o pagamento (peça 36, p. 11-12, parágrafos 57-59) .
129.	Ademais, de acordo com informação no SEI, o primeiro memorando que autorizava o pagamento no processo 23000.003952/2017-37 (Memorando 18) foi cancelado justamente por divergir do valor constante na nota fiscal emitida, reforçando o entendimento de que os fiscais do contrato não avaliaram os serviços, limitando-se a pagar o que foi estipulado pela empresa contratada.
IV.3 serviços pagos com fundamento em planilhas de evidência com conteúdo quase idêntico para os meses de março a maio de 2017. 
130.	Apesar de os serviços de sustentação e operação ocorrerem por demanda e não terem garantia de consumo mínimo, constatou-se que os processos para os meses de março, abril e maio de 2017 (processos 23000.017784/2017-67, 23000.021443/2017-96 e 23000.022817/2017-91) apresentaram planilhas consolidadoras idênticas quanto ao tipo de demanda e aos quantitativos, indicando tratar-se de simulação de serviços (peça 36, p. 12, parágrafo 60) . 
Respostas do MEC (peça 75, p. 24-25, item 5) e da empresa Cast (peça 66, p. 12-13, item e) 
131.	Quanto aos indícios IV.1 e IV.2, o Ministério notificou a empresa contratada para que comprovasse a execução dos serviços ou devolvesse ao erário o valor pago indevidamente. Após a manifestação da contratada, o MEC considerou que apenas parte das demandas teve a execução comprovada, restando os valores de R$ 622.031,44 e de R$ 287.657,77 a serem restituídos ao Ministério (peça 104, p. 1 - processos 23000.007913/2017-17, 23000.001795/2017-25, 23000.003952/2017-37) . 
132.	Quanto ao indício IV.3, o MEC voltou a alegar que os processos de pagamento de março a maio de 2017 referiam-se à prestação de serviços fora do escopo do Contrato 76/2015 (parágrafo 91) . Além disso, o grupo de trabalho do MEC apurou que R$ 1.585.143,05 do total pago de R$ 1.622.832,97 para esses serviços não possui comprovação de execução e deve ser ressarcido pela empresa (parágrafo 89) .
133.	Enquanto o MEC reconhece o pagamento indevido para demandas sem os artefatos correspondentes (indício IV.1) , a empresa Cast cita os supostos problemas técnicos e operacionais no Simec para alegar que não sabe a razão pela qual os artefatos correspondentes não aparecem no referido sistema.
134.	Quanto às divergências de valores (indício IV.2) , a contratada alega que o problema estaria relacionado a casos onde houve ajustes nas planilhas encaminhadas inicialmente à Cast e, por erro humano, alimentava-se o Simec com a planilha desatualizada. Por fim, assevera que o pagamento era controlado e validado pelo gestor do Contrato 76/2015 e pelo Coordenador-Geral de Desenvolvimento da Diretoria de TI do MEC e, portanto, os quantitativos corretos seriam aqueles constantes dos processos que tramitaram no SEI.
135.	No que se refere aos serviços pagos com fundamento em planilhas de evidência com conteúdo quase idêntico (indício IV.3) , a empresa atribui a ocorrência ao fato de os serviços do Contrato 76/2015 serem de prestação continuada, onde é comum que as solicitações do contratante, os problemas técnicos e as soluções sejam semelhantes e se repitam. 
Análise do item IV
136.	As respostas do MEC, bem como a apuração realizada pelo órgão após tomar conhecimento das irregularidades encontradas pelo TCU, confirmam os indícios de que a equipe de fiscalização do Contrato 76/2015 autorizou pagamentos para serviços que não foram executados. 
137.	Ademais, não há evidências de que tenha ocorrido o alegado desvio do Contrato 76/2015 para prestação de serviços anteriormente prestados pela empresa Algar, conforme análise constante dos parágrafos 101-104 desta instrução.
138.	Por sua vez, a empresa apresenta argumentos genéricos e não apresenta nenhuma evidência de que executou os serviços questionados neste tópico da oitiva. A alegação de suposto erro na alimentação de planilhas no Simec mostrou-se improcedente conforme análise constante dos parágrafos 79-82 desta instrução. Cabe destacar que o grupo de trabalho do MEC notificou a contratada e, mesmo assim, a empresa não logrou êxito em comprovar a execução da maioria dos serviços questionados.
139.	Ressalte-se, ainda, que nos serviços do item IV.3 foi possível constatar outras duas irregularidades graves: quantitativos inflados e artefatos comprobatórios forjados (itens II e III desta instrução) , o que reforça o entendimento de que o conteúdo idêntico das planilhas se trata, na verdade, de uma tentativa de simulação de serviços.
Conclusão do item IV
140.	O conjunto de evidências aponta para a ausência de análise efetiva dos serviços prestados, pois os fiscais aceitaram serviços sem que existissem os respectivos artefatos comprobatórios, o que configura erro grosseiro e permite que os membros da equipe de fiscalização respondam pessoalmente por seus atos, nos termos do art. 28 do Decreto-lei 4.657/1942 (LINDB) , com redação dada pela Lei 13.655/2018.
141.	Da mesma maneira, deve-se responsabilizar a empresa contratada quanto aos itens IV.1 e IV.3. No caso do item IV.1, o funcionário da contratada, Sr. Fernando Luiz, foi quem auditou as sete demandas no Simec (peças 28-34) . No caso do item IV.3, o mesmo funcionário elaborou as planilhas de evidência com conteúdo idêntico e sem lastro em serviços efetivos (Item II e III desta instrução) .
142.	Conclui-se, portanto, que a conduta dolosa da empresa deu azo ao enriquecimento sem causa da contratada, conforme estabelecido no art. 884 da Lei 10.406/2002.
143.	Ante o exposto, será proposta a realização de audiência dos membros da equipe de fiscalização que deram aceite a serviços que não foram executados, assim como da empresa contratada pela cobrança por sete demandas que não estavam acompanhadas dos respectivos documentos comprobatórios.
143.1.	 Thiago Tasca Barbosa, CPF XXX.716.591-XX, gestor do Contrato 76/2015. A descrição das condutas e dispositivos violados estão dispostos na matriz de responsabilização - Anexo 1 (Irregularidade 1.a - Alíneas 'IV.1', 'IV.2' e 'IV.3') ;
143.2.	 José Eduardo Mendonça Junior, CPF XXX.699.885-XX, fiscal requisitante titular. A descrição das condutas e dispositivos violados estão dispostos na matriz de responsabilização (Irregularidade 1.c - Alínea 'IV.3') ;
143.3.	 Júlio Cesar Proença, CPF XXX.368.107-XX, fiscal requisitante substituto. A descrição das condutas e dispositivos violados estão dispostos na matriz de responsabilização - Anexo 1 (Irregularidade 1.d - Alíneas 'IV.1 e IV.2') ; e
143.4.	 Cast Informática S.A., CNPJ 03.143.181/0001-01, empresa contratada pelo MEC no âmbito do Contrato 76/2015. A descrição das condutas e dispositivos violados estão dispostos na matriz de responsabilização (Irregularidade 1.e - Alíneas 'IV.1' e 'IV.3') . 
V - Desvio de Função - Funcionário da contratada exerce tarefas de fiscalização contratual.
144.	A equipe de acompanhamento do TCU constatou que o Sr. Fernando Luiz Araújo Rocha Silva foi alocado pela empresa Cast para prestar serviços ao MEC e que o funcionário exercia atividades de fiscalização do Contrato 76/2015, em flagrante desvio de função, além de conflito de interesses, consoante o disposto nos art. 6º e 7º, inciso IV, da IN - SLTI/MP 4/2014 (peça 36, p. 12-14, item VI) .
145.	Identificaram-se as seguintes atividades de fiscalização exercidas pelo funcionário da contratada: a) assinatura de memorandos solicitando o faturamento de serviços e termos de recebimento dos serviços na condição de fiscal técnico do contrato (peça 36, p. 13-14, Quadro 10) ; b) auditoria de demandas, em desacordo com cláusula décima terceira do Contrato 76/2015 (peça 36, anexo III) ; e c) solicitação de demandas no Simec, em desacordo com a cláusula sétima do Contrato 76/2015 (peça 6) .
Respostas do MEC (peça 75, p. 25, item 6) e da empresa da Cast (peça 66, p. 13-14, item f) 
146.	O órgão informa que afastou o funcionário terceirizado das funções que exercia e bloqueou os seus acessos aos sistemas após tomar conhecimento dos apontamentos feitos pelo TCU. Além disso, teria auditado todos os processos de pagamento e demandas executadas pela empresa Cast.
147.	Por sua vez, a empresa considera a ocorrência como mera irregularidade formal, pois não existiria vinculação funcional do Sr. Fernando Luiz com a Cast. Alega que cedeu o empregado ao MEC de modo a que permanecesse no exercício de suas funções anteriores, quando o Sr. Fernando Luiz era contratado temporário do Ministério e exercia a fiscalização de diversos contratos, porém ressalta que o funcionário não se subordinava funcionalmente a qualquer colaborador da empresa. Por fim, a Cast salienta que o funcionário nunca trabalhou em suas dependências e que a decisão de manter o Sr. Fernando Luiz no exercício da função de fiscalização de contratos teria sido do próprio MEC.  
Análise do item V
148.	A empresa Cast tinha a obrigação contratual de evitar o desvio de função de seu funcionário, conforme cláusula constante do Contrato 76/2016 (peça 3, p. 10, grifou-se) :
CLÁUSULA DÉCIMA NONA - DAS OBRIGAÇÕES DA CONTRATADA
SUBCLÁUSULA QUADRAGÉSIMA - Instruir seus colaboradores a respeito das atividades a serem desempenhadas, alertando-os a não executar atividades não abrangidas pelo contrato, devendo a CONTRATADA relatar à CONTRATANTE toda e qualquer ocorrência neste sentido, a fim de evitar desvio de função;
149.	Sendo assim, a alocação de funcionário para exercer atividades que não fazem parte do escopo contratual configura irregularidade grave que não pode ser reduzida a mera falha formal. De igual sorte, não cabe alegar a suposta inexistência de vínculo funcional entre o Sr. Fernando Luiz e o preposto do Contrato 76/2015, pois a empresa contratada possui responsabilidade direta por todos os atos praticados por seus funcionários. 
150.	As seguintes subcláusulas do Contrato 76/2015 deixam claro que o vínculo funcional do Sr. Fernando Luiz ocorre com a empresa Cast e que as consequências de atos praticados pelo funcionário são de responsabilidade da contratada, não importando se o funcionário está alocado nas dependências da empresa ou do MEC (peça 3, p. 9, grifou-se) :
CLÁUSULA DÉCIMA NONA - DAS OBRIGAÇÕES DA CONTRATADA
 (...) 
SUBCLÁUSULA VIGÉSIMA QUARTA - Responder por quaisquer prejuízos que seus colaboradores ou Preposto (s) causar ao patrimônio da CONTRATANTE ou a terceiros, decorrentes de ação ou omissão, procedendo imediatamente aos reparos e/ou indenizações cabíveis e assumindo o ônus decorrente;
 (...) 
SUBCLÁUSULA VIGÉSIMA SEXTA - Recrutar e contratar mão-de-obra qualificada, em seu nome e sob sua responsabilidade, sem qualquer solidariedade da CONTRATANTE, cabendo-lhe efetuar todos os pagamentos, inclusive os relativos aos encargos previstos na legislação trabalhista, previdenciária e fiscal, bem como de seguros e quaisquer outros decorrentes da sua condição de empregadora, assumindo, ainda, com relação ao contingente alocado, total responsabilidade pela coordenação e supervisão dos encargos administrativos, tais como: controle, fiscalização e orientação técnica, controle de frequência, ausências permitidas, licenças autorizadas, férias, punições, admissões, demissões, transferências e promoções;
 (...) 
SUBCLÁUSULA VIGÉSIMA NONA - Assumir todas as despesas e ônus relativos ao pessoal e a quaisquer outras derivadas ou conexas com o contrato, ficando ainda, para todos os efeitos legais, inexistente qualquer vínculo empregatício entre seus colaboradores e/ou Preposto (s) e a CONTRATANTE;
151.	Em que pese a responsabilidade da empresa Cast pelo desvio de função de seu funcionário, devem ser igualmente responsabilizados os membros da equipe de fiscalização do Contrato 76/2015 por não terem impedido tal irregularidade (peça 3, p. 7, grifou-se) : 
CLÁUSULA DÉCIMA OITAVA - DAS OBRIGAÇÕES DA CONTRATANTE
 (...) 
SUBCLÁUSULA DÉCIMA SÉTIMA - Não praticar atos de ingerência na administração da CONTRATADA, tais como:
i.	 Exercer o poder de mando sobre os empregados da CONTRATADA, devendo reportar-se somente ao preposto ou responsável indicado pela CONTRATADA, exceto quando o objeto da contratação previr o atendimento direto, tais como no os serviços de recepção e apoio ao usuário;
ii.	 Direcionar a contratação de pessoas para trabalhar na empresa CONTRATADA
iii.	 Promover ou aceitar o desvio de funções dos trabalhadores da CONTRATADA, mediante a utilização destes em atividades distintas daquelas previstas no objeto da contratação e em relação à função específica para a qual o trabalhador foi contratado;
152.	O desvio de função no presente caso torna-se mais grave devido à natureza das tarefas executadas pelo funcionário da Cast, de fiscalização dos serviços prestados no âmbito do Contrato 76/2015, tais como: auditoria de demandas, consolidação de planilhas de evidências, assinatura de memorandos solicitando o faturamento de serviços e assinatura de termos de recebimento provisório.
Conclusão do item V
153.	Conclui-se que o desvio de função do Sr. Fernando Luiz constitui irregularidade grave, notadamente quando se observa que o funcionário exercia tarefas de fiscalização do próprio Contrato 76/2015. O desvio de função ocorreu durante vários meses e não foi uma ocorrência pontual, indicando que a ilegalidade só perdurou devido à atuação conjunta da empresa contratada e dos membros da equipe de fiscalização do MEC. Trata-se, no mínimo, de erro grosseiro por parte dos fiscais tendo em vista as cláusulas contratuais que vedavam expressamente esse tipo de ocorrência, o que permite que os agentes públicos respondam pessoalmente por seus atos, nos termos do art. 28 do Decreto-lei 4.657/1942 (LINDB) , com redação dada pela Lei 13.655/2018.
154.	Ante o exposto, será proposta a realização de audiência dos membros da equipe de fiscalização do Contrato 76/2015 e da empresa contratada: 
154.1.	 Thiago Tasca Barbosa, CPF XXX.716.591-XX, gestor do Contrato 76/2015. A descrição das condutas e dispositivos violados estão dispostos na matriz de responsabilização - Anexo 1 (Irregularidade 2.a) ;
154.2.	 Marileide Rocha de Araújo, CPF XXX.489.471-XX, fiscal técnico. A descrição das condutas e dispositivos violados estão dispostos na matriz de responsabilização - Anexo 1 (Irregularidade 2.b) ;
154.3.	 José Eduardo Mendonça Junior, CPF XXX.469.885-XX, Coordenador-Geral de Desenvolvimento da DTI do MEC e fiscal requisitante do Contrato 76/2015. A descrição das condutas, agravantes e dispositivos violados estão dispostos na matriz de responsabilização - Anexo I (Irregularidade 2.c) ; e
154.4.	 Cast Informática S.A., CNPJ 03.143.181/0001-01, empresa contratada pelo MEC no âmbito do Contrato 76/2015. A descrição das condutas e dispositivos violados estão dispostos na matriz de responsabilização - Anexo I (Irregularidade 2.d) . 
VI - Pagamento de serviços que foram cadastrados com quantitativos excessivos, o que pode configurar superfaturamento. 
155.	Conforme estipulado no item 5.1.3 do edital, do qual decorreu o Contrato 76/2015, uma UST é executada em média a cada hora de trabalho (peça 1, p. 53) . A partir do entendimento de que uma UST equivale a uma hora de trabalho, a equipe de acompanhamento considerou que os quantitativos de serviço informados para diversas demandas eram excessivos, o que poderia indicar a existência de possível sobrepreço por quantitativos. 
156.	A equipe de acompanhamento apontou duas demandas, cadastradas em 30/5/2017, para a disponibilização de clone de sistemas para o Simec de São Tomé e Príncipe como exemplos de quantitativos superestimados. A primeira demanda, 368295, referente à atividade 'execução de procedimentos operacionais', consistia em copiar a pasta de aplicação Simec. Embora se tratasse de procedimento simples, a atividade foi cadastrada com o quantitativo de 501, aparentemente porque havia 501 arquivos na pasta, o que teria demandado 501 UST (501 x 1 UST) , ou 62 dias de trabalho (501 horas / 8) , ao preço de R$ 47.845,50 (501 UST x R$ 95,50) . 74. A segunda demanda, 368296, se enquadrava na atividade 'geração de scripts' e consista na criação de um clone da base de dados do Simec. A atividade de cópia de tabelas foi cadastrada com o quantitativo de 240, o que teria demandado 960 UST (240 x 4 UST) , ou 120 dias de trabalho (240 horas / 8) , ao preço de R$ 91.680,00, para disponibilização de arquivos e base de dados de uma aplicação. 
157.	O Quadro 11 relaciona as duas demandas e outras com ocorrências semelhantes que, aparentemente, levaram o MEC a pagar por serviços com quantitativos excessivos em relação ao prazo efetivo de conclusão das atividades (obtido a partir das datas de abertura e da validação da demanda) . As conclusões constantes no Quadro 11 partem do pressuposto de que uma UST equivale a uma hora de trabalho e oito horas correspondem a um dia de trabalho:
	Demanda - Processo SEI
	Data de abertura e data de validação
	Tipo de Atividade 
	Qtd serv
	Valor pago (R$) 
	Descrição Simec
	Conclusão

	361339
SEI 23000.014682/2017-90
	21/2/2017 - 23/2/2017
	Análise de Incidentes
	43
	30.908,40
	Análise dos pagamentos enviados pelo FNDE referente ao ano de 2016
	Pagou-se o equivalente a 344 horas, ou 43 dias, para analisar os incidentes (43 x 8 UST = 344 horas) , embora o intervalo entre a abertura e a validação da demanda tenha sido de 3 dias úteis. 

	363004
SEI 23000.014682/2017-90
	16/3/2017 - 31/3/2017
	Execução de Procedimentos Operacionais 
	401
	36.029,85
	Copiar arquivos para a atualização do sistema Alimentação Escolar de 2016 para 2017
	Pagou-se o equivalente a 401 horas, ou 50 dias, para copiar arquivos (401 x 1 UST = 401 horas) , embora o intervalo entre a abertura e a validação da demanda tenha sido de 12 dias úteis.

	363595
SEI 23000.014682/2017-90
	23/3/2017 - 29/3/2017
	Execução de Procedimentos Operacionais
	205
	18.419,25
	Duplicação do Sispacto 2016 para Sispacto 2017
	Pagou-se o equivalente a 205 horas, ou 25 dias, para duplicar o sistema (205 x 1 UST = 205 horas) , embora o intervalo entre a abertura e a validação da demanda tenha sido de 5 dias úteis.

	363597
SEI 23000.014682/2017-90
	23/3/2017 - 29/3/2017
	Geração de script
	63
	22.642,20
	Script de banco para duplicar o schema sispacto4 para sispacto5, e carregar tabelas de apoio
	Pagou-se o equivalente a 252 horas, ou 31,5 dias de trabalho, para copiar arquivos (63 x 4 UST = 252 horas) , embora o intervalo entre a abertura e a validação da demanda tenha sido de 5 dias úteis.

	367063
SEI 23000.026288/2017-02
	15/5/2017 - 1º/6/2017
	Geração de script
	37
	14.134,00
	Clone das tabelas do módulo administrativo para o Ibram
	Pagou-se o equivalente a 148 horas, ou 18,5 dias, para copiar arquivos (37 x 4 UST = 148 horas) , embora o intervalo entre a abertura e a validação da demanda tenha sido de 14 dias úteis.

	368295
SEI 23000.026288/2017-02
	30/5/2017 - 21/6/2017
	Execução de Procedimentos Operacionais
	501
	47.845,50
	Clone de sistemas para o Simec de São Tomé e Príncipe
	Pagou-se o equivalente a 501 horas, ou 62 dias, para copiar arquivos (501 x 1 UST = 501 horas) , embora o intervalo entre a abertura e a validação da demanda tenha sido de 17 dias úteis

	368296
SEI 23000.026288/2017-02
	30/5/2017 - 22/6/2017
	Geração de script
	240
	91.680,00
	Clone de sistemas para o Simec de São Tomé e Príncipe
	Pagou-se o equivalente a 960 horas, ou 120 dias, para copiar arquivos (240 x 4 UST = 960 horas) , embora o intervalo entre a abertura e a validação da demanda tenha sido de 18 dias úteis

	Valor total (R$) 
	261.659,20

Quadro 11 - Demandas com quantitativo de serviços excessivo
Fonte: Simec
Resposta do MEC
158.	Preliminarmente, o MEC concorda com a premissa de que uma UST corresponde a uma hora de trabalho, porém entende não ser possível supor que existe sobrepreço analisando-se somente o tempo considerado de execução do serviço. Passa a discorrer sobre as demandas citadas no Quadro 11 com indícios de quantitativos excessivos de modo a tentar afastar os indícios de superfaturamento (peça 75, p. 27) . 
Demandas 368295 e 368296 - Criação de clone do Simec para São Tomé e Príncipe (peça 75, p. 27-31) 
159.	O órgão alega que as demandas relativas à criação de clone do Simec para São Tomé e Príncipe envolveram atividades mais complexas do que a mera cópia de arquivos, tais como: criação de ambiente de teste, construção do framework Simec para o ambiente do demandante, preparação dos módulos que seriam usados por São Tomé e Príncipe, higienização da base de dados de modo a não migrar dados confidenciais, além de prestação de serviços de suporte ao demandante. Esse conjunto de ações foi executado para cada um dos dez sistemas envolvidos (cinco sistemas mencionados na demanda e mais cinco sistemas citados em e-mail) . 
160.	Além disso, o MEC observa que os serviços para criação do clone começaram de forma emergencial por email e telefone em 20/12/2016 e que as duas demandas foram formalizadas posteriormente no sistema no dia 30/5/2017. O Ministério também ressalta que o serviço de criação de clone do sistema não estava previsto no catálogo de serviços, o que dificultou a medição das tarefas. 
161.	Em seguida apresenta uma comparação de custos entre UST e PF de modo a justificar a escolha da métrica UST para medir os serviços supracitados. Segundo essa comparação, o valor que seria pago caso fosse adotada a métrica PF seria de R$ 1 milhão, ao invés do valor pago de R$ 141 mil ao se adotar a métrica UST.
Demais demandas
162.	O Ministério apresenta quadro comparativo entre as métricas PF e UST para tentar demonstrar que, na verdade, houve uma economia e não prejuízo ao erário ao precificar os referidos serviços por UST. Por fim, o órgão relaciona os artefatos resultantes e os contatos dos demandantes/gestores dos sistemas a que se referem os serviços questionados de modo a comprovar a execução efetiva dos mesmos (peça 75, p. 32-34) .
Resposta da Cast (peça 66, p. 14-18, item g) 
163.	A empresa discorda da premissa de que uma UST corresponderia a uma hora de trabalho, pois entende que uma UST equivale em média a uma hora de trabalho, o que significa dizer que pode haver serviços onde uma UST pode consumir mais ou menos horas de trabalho a depender da complexidade técnica do serviço envolvido e do número de profissionais alocados.
164.	Além disso, afirma que um mesmo serviço poderia ter sido executado por diversos profissionais simultaneamente, o que geraria uma grande quantidade de UST em um curto período de tempo. Ressalta que a empresa tinha oitenta profissionais atuando no Contrato 76/2015, o que permitia a alocação de dezenas de colaboradores para realizarem tarefas mais complexas e urgentes.
165.	Por fim, a empresa apresenta uma tabela com esclarecimentos adicionais acerca das demandas citadas na oitiva que pode ser assim resumida (peça 66, p. 15-17) :
	Demanda
	Tipo de Atividade
	Qtd
	Valor Pago (R$) 
	Esclarecimentos da requerente

	361339
	Análise de incidentes
	43
	30.908,40
	A demanda refere-se à análise de 900 casos de pagamento de avaliadores, conforme planilha enviada pelo demandante. Cada situação tem de ser avaliada individualmente. Dessa forma, optou-se por criar uma única demanda com um fator multiplicador na quantidade de serviço, ao invés de várias demandas. Se a ora requerente otimizou a forma de análise, através de scripts ou qualquer outro artefato que possa acelerar o processo, isso não deve ser levado em conta, pois o catálogo de serviços é claro que a análise de incidente é referente a um item específico e não a vários itens. Para isso existe o fator multiplicador da demanda.

	363004
	Execução de procedimentos operacionais
	401
	36.029,85
	As atividades realizadas não se resumem a cópia de arquivos, como sugerem os títulos das demandas. Além da cópia, é necessário ajustar todos os arquivos para o novo ano e para a base de dados que será utilizada. Além disso, são necessários testes na aplicação de ponta a ponta para que se confirme o correto funcionamento. 

	363595
	Execução de procedimentos operacionais
	205
	18.419,25
	
	367063
	Geração de scripts
	37
	14.134,00
	
	368295
	Execução de procedimentos operacionais
	501
	47.845,50
	
	363597
	Geração de script
	63
	22.642,20
	Cópia de tabelas para um novo schema e análise dos dados de modo a selecionar o conjunto de dados que seria migrado. Essa atividade foi feita para cada tabela do banco de dados.

	368296
	Geração de script
	240
	91.680,00
	
Análise do item VI
166.	A comparação de custos feita pelo MEC entre PF e UST não é apropriada, uma vez que a métrica PF não foi criada para medir serviços de sustentação / operação, mas para serviços de desenvolvimento de software, o que acaba por provocar distorções significativas. A grande disparidade encontrada pelo MEC (1.000%) apenas demonstra a impropriedade de se medir tais serviços por PF, o que não significa dizer automaticamente que os custos em UST são apropriados.
167.	Quanto às demandas para replicação do Simec em São Tomé e Príncipe, em que pese não estar devidamente documentado nos autos da contratação, entende-se que o órgão apresentou justificativas razoáveis, devidamente acompanhadas de evidências, de que os serviços não se limitaram a cópia de base de dados ou de execução de scripts (peça 75, p. 37-43) e que demandaram mais tempo do que aquele registrado no Simec.
168.	Quanto às demais demandas, observa-se que a equipe de fiscalização apurou todas as demandas realizadas no âmbito do Contrato 76/2015 e considerou que os serviços constantes do Quadro 11 foram realizados. Por sua vez, a empresa contratada apresentou uma breve descrição dos serviços citados de modo a demonstrar que as tarefas realizadas não se resumiram a cópia de arquivos ou tabelas.
169.	Ressalte-se que a alegação da empresa de que os serviços poderiam ter sido realizados por diversas pessoas, o que aumentaria o quantitativo final UST, está desacompanhada das memórias de cálculo para as tarefas questionadas na oitiva. Ou seja, não há elementos suficientes nos autos que permitam identificar quantos funcionários atuaram de fato na execução dos serviços e o tempo efetivo de execução dos mesmos, o que permitiria a análise de eventual superfaturamento.
Conclusão do item VI
170.	Considerando as informações e evidências encaminhadas pelo MEC de que parte das demandas consumiram mais tempo do que o que foi registrado no sistema, assim como a ausência de elementos que permitam identificar com segurança eventual superfaturamento na execução dos serviços, consideram-se afastados os indícios de irregularidade quanto a este item.
VII - Justificativas para realização de aditivo de 25% ao Contrato 76/2015, tendo em vista a existência de indícios de pagamento por serviços não prestados e de outras irregularidades.
171.	Apesar de todas as evidências de pagamento por serviços não prestados, sem serventia ou com quantitativos superestimados citados na instrução inicial, o ex-Coordenador Geral de Desenvolvimento da Diretoria de TI do MEC, Sr. José Eduardo Mendonça Junior, solicitou em 21/9/2017 a realização de aditivo de 25% ao Contrato 76/2015 sob a justificativa de que demandas reprimidas causaram o exaurimento em agosto de 2017 dos valores contratados até 31/12/2017, conforme Nota Técnica 18/2017/CGD/DTI/DTI (peça 35, p. 1-14) . A aprovação do aditivo encontrava-se em análise quando o TCU realizou a oitiva do Ministério (peça 36, p. 15-16, item VII) . 
Respostas do MEC e da empresa Cast
172.	Em resposta à segunda oitiva (peça 89, p. 5, item 3.4.2.2) , o MEC informa que revogou o aditivo de 25% tratado entre a gestão anterior da DTI/MEC e a empresa contratada e cita a Nota 1956/2017/Conjur-MEC de 20/11/2017 acostada à peça 96 destes autos.
173.	Em resposta à primeira oitiva (peça 75, p. 44, item 8) , o órgão argumenta que o aditivo de 25% seria necessário devido ao suposto erro no dimensionamento inicial dos quantitativos, causado pela ausência de histórico para esse serviço, uma vez que o suporte ao Simec era executado anteriormente por consultores de Organismo Internacional, sem a participação da DTI/MEC. Dessa maneira, afirma que o Contrato 76/2015 não seria capaz de atender as demandas com o quantitativo inicialmente estimado, mesmo que não tivesse usado os esforços da empresa Cast para cobrir as atividades previstas em outro contrato (Algar) .
174.	Por fim, o MEC alega que a equipe de fiscalização do Contrato 76/2015 não questionou o pedido de aditivo tendo em vista que a nota técnica que elencou as necessidades de aditivo contratual foi exarada pelo Coordenador Geral de Desenvolvimento da Diretoria de TI à época, Sr. José Eduardo (peça 75, p. 44, item 8) .
175.	A empresa Cast, por sua vez, afirma que o aditivo contratual seria necessário para o pagamento de serviços que foram executados e que não foram faturados por falta de verba orçamentária (peça 66, p. 18) . 
Análise do item VII
176.	Deve-se ressaltar que não foi possível encontrar a publicação do aditivo contratual no Diário Oficial da União e que a nota técnica, de 20/11/2017, que recusou o pedido do ex-Coordenador Geral de Desenvolvimento da DTI, foi elaborada pela consultoria jurídica do órgão e não pela nova gestão da DTI. Essa situação indica que o aditivo não chegou a ser formalizado e que a partir de setembro de 2017 a contratada prestou serviços ao MEC sem que houvesse saldo orçamentário. A própria empresa destaca a ausência de verba orçamentária em sua resposta (peça 66, p. 18-19) . 
177.	A consultoria jurídica do MEC (peça 96) discordou do pedido de aditivo porque entendeu que a justificativa de demandas reprimidas, apresentada pelo Coordenador Geral de Desenvolvimento da DTI/MEC, não se enquadrava entre as hipóteses legais previstas para realização de aditivo, por não representar fato superveniente à assinatura do contrato. Concorda-se com a área jurídica, pois, de fato, as razões apresentadas pelo ex-Coordenador Geral não tinham fundamento legal.
178.	Entende-se que a causa para o esgotamento precoce dos quantitativos foi a falta de planejamento dos gestores do MEC. A Nota Técnica 18/2017/CGD/DTI, elaborada pelo Coordenador Geral de Desenvolvimento da DTI/MEC em 21/9/2017, deixa claro que o Sr. José Eduardo e o Sr. Luiz Carlos, Diretor de TI à época, já sabiam, há alguns meses, que os quantitativos contratados até 31/12/2017 seriam exauridos antes daquela data (peça 35, p. 2, grifou-se) :
11. Já foi executado 100% do contrato até agosto de 2017. Esse excesso de consumo se deu por necessidade dos clientes da DTI e por necessidade de organização interna da CGD. Foi comunicado ao Gabinete da DTI ao final de cada mês a situação de consumo e o Gabinete autorizou prosseguir, garantindo o aditivo quando se fizesse necessário. No entanto, o Diretor foi afastado da DTI antes de autorizar o aditivo do contrato.
179.	Apesar de ter conhecimento da situação crítica em que se encontrava a execução do Contrato 76/2015, o Sr. José Eduardo, na condição de fiscal requisitante, continuou a solicitar a elaboração de dezenas de pareceres e de outras demandas que se mostraram sem serventia ao MEC (parágrafos 109-116) sob o pretexto de rever a arquitetura de sistema legado ao invés de selecionar com mais cuidado as demandas que realmente deveriam ser executadas.  
180.	Quanto ao alegado desvio contratual que teria contribuído para o exaurimento dos quantitativos, observa-se que o MEC não especificou o quantitativo que teria sido destinado para tais serviços. Ademais, essa alegação é improcedente, pois o MEC levou apenas três semanas para substituir a empresa Algar na prestação de serviços de suporte à infraestrutura, conforme análise constante dos parágrafos 101-104 desta instrução. 
181.	Por fim, não se sustenta a afirmação de que o aditivo de 25% seria necessário porque os quantitativos iniciais previstos no Contrato 76/2015 teriam sido subdimensionados. Conforme constatado nos itens II, III e IV desta instrução, parte relevante dos quantitativos consumidos não tiveram lastro em serviços efetivos e contribuíram para o exaurimento precoce dos quantitativos contratados.
Conclusão do item VII
182.	O conjunto de evidências apresentadas aponta para a falta de planejamento na solicitação de demandas pelo ex-Coordenador Geral de Desenvolvimento da Diretoria de TI, Sr. Jose Eduardo, e para a omissão do ex-Diretor de TI do MEC, Sr. Luiz Carlos da Silva Ramos, o que levou ao esgotamento precoce dos quantitativos previstos no Contrato 76/2015 e, consequentemente, ao pedido de aditivo ao Contrato 76/2015. 
183.	É relevante lembrar que o Sr. José Eduardo exercia a função de fiscal requisitante do Contrato 76/2015 e tinha por obrigação avaliar a conveniência e oportunidade de abrir demandas conforme os quantitativos contratados até dezembro de 2017, além de avaliar a qualidade dos artefatos entregues antes de dar o aceite dos serviços, consoante o art. 34, inciso II, da IN - SLTI/MP 4/2014.
184.	Além disso, como já foi observado anteriormente (parágrafos 109-116) , dezenas de pareceres solicitados pelo fiscal requisitante careciam da profundidade necessária para produzirem resultados efetivos, sendo que tal deficiência poderia ter sido facilmente detectada pelo Sr. José Eduardo com a mera leitura dos documentos. 
185.	A solicitação de aditivo não se baseou em fatos supervenientes à assinatura do Contrato 76/2015, mas sim no consumo excessivo (e desnecessário) de quantitativos contratados, e contou com a participação ativa do Sr. José Eduardo, na condição de fiscal requisitante, e com o aval tácito de seu superior hierárquico, o Sr. Luiz Carlos.
186.	A conduta do Sr. José Eduardo configura erro grosseiro, o que permite que o agente público responda pessoalmente por seus atos, nos termos do art. 28 do Decreto-lei 4.657/1942 (LINDB) , com redação dada pela Lei 13.655/2018.
187.	No caso do Sr. Luiz Carlos, superior hierárquico do Coordenador Geral de Desenvolvimento da DTI/MEC, configura-se a culpa in vigilando, uma vez que o gestor tinha conhecimento de que os quantitativos contratados seriam consumidos antes do término da vigência contratual e, mesmo assim, não determinou nenhuma medida a fim de tentar evitar essa ocorrência. Registre-se, mais uma vez, que a área jurídica considerou insubsistente o pedido de aditivo e que a partir de setembro de 2017 a empresa Cast prestou serviços sem que houvesse saldo orçamentário correspondente. A omissão do ex-Diretor de TI configura erro grosseiro no exercício de seu poder hierárquico, devendo o gestor responder pela culpa in vigilando conforme dispõe o art. 12, § 7º, do Decreto 9.830/2019.
188.	Ante o exposto, propõe-se a realização de audiência do Coordenador Geral de Desenvolvimento da Diretoria de TI e do Diretor de TI do MEC à época que permitiram o exaurimento precoce dos quantitativos contratados até dezembro de 2017 e deram causa ao pedido de aditivo de 25% ao Contrato 76/2015 em desacordo com as hipóteses previstas no art. 65, inciso I, alíneas 'a' e 'b' da Lei 8.666/1993:
188.1.	 José Eduardo Mendonça Junior, CPF XXX.469.885-XX, ex-Coordenador-Geral de Desenvolvimento da Diretoria de TI do MEC e fiscal requisitante do Contrato 76/2015. A descrição das condutas, agravantes e dispositivos violados estão dispostos na matriz de responsabilização - Anexo I (Irregularidade 3.a) ; e
188.2.	 Luiz Carlos da Silva Ramos, CPF XXX.108.497-XX, Diretor de TI do MEC no período de 10/6/2016 a 17/8/2017. A descrição das condutas e dispositivos violados estão dispostos na matriz de responsabilização - Anexo I (Irregularidade 3.b) .
VIII - Suposto desvio do Contrato 76/2015 para prestação de serviços de suporte a infraestrutura que eram executados anteriormente pela empresa Algar no âmbito do Contrato 18/2013
189.	Em resposta à primeira oitiva (peça 75, p. 24) , que tinha levantado indícios de pagamento por serviços sem comprovação de execução efetiva, o MEC informou que teria usado parte dos recursos orçamentários do Contrato 76/2015 para que a empresa Cast prestasse serviços de suporte a infraestrutura. Anteriormente, tais serviços eram prestados pela empresa Algar no âmbito do Contrato 18/2013, cuja vigência encerrou-se em 31/1/2017. 
190.	Em virtude dessa informação, o TCU realizou oitiva complementar a fim de que o Ministério esclarecesse diversos pontos relativos ao Contrato 18/2013. Além da oitiva, o TCU também solicitou cópia das notas fiscais e ordens bancárias relativas a todos os valores mensalmente pagos à empresa Algar e à empresa superveniente (Memora) no contrato atualmente em vigor, pelos serviços de sustentação de infraestrutura. Os documentos solicitados encontram-se acostados às peças 97 e 98 destes autos.
Histórico do Contrato 18/2013
191.	Em 31/1/2013, a Diretoria de Tecnologia da Informação do MEC firmou o Contrato 18/2013 com a empresa Algar Tecnologia e Consultoria Ltda., tendo como objeto a prestação de serviços técnicos especializados de operação, manutenção, administração e sustentação de serviços de infraestrutura de TIC do MEC (peça 97) .
192.	O Contrato 18/2013 foi prorrogado por duas vezes, porém, durante a análise da 3ª renovação contratual, a DTI/MEC decidiu não prorrogar o contrato e o mesmo encerrou-se em 31/1/2017, quando expirou o Termo Aditivo 3/2016 (peça 97, p. 42-44) . Em paralelo, o MEC promoveu o PE 4/2017 no dia 30/1/2017 a fim de substituir a empresa Algar. A vencedora do certame foi a empresa Memora Processos Inovadores S.A., pelo valor anual negociado de R$ 5.699.917,92. O Contrato 15/2017 foi assinado em 22/2/2017 e, conforme informações no DOU, a última renovação ocorreu em 22/2/2019, com vigência até 22/2/2020, pelo valor anual de R$ 5.819.582,88 (peça 98) . 
193.	Analisa-se, a seguir, as respostas do MEC quanto aos questionamentos feitos por meio da oitiva complementar referente ao Contrato 18/2013 firmado com a empresa Algar. 
Questionamento 1: Motivo da rescisão contratual com a empresa Algar, responsável pelo contrato de sustentação de infraestrutura de TI do Ministério até janeiro/2017 (peça 89, p. 4-5, item 3.1) 
Questionamento 2: Qual entidade deu causa à rescisão do contrato de sustentação de infraestrutura de TI do MEC, que vigeu até janeiro de 2017, se o MEC ou a empresa Algar (peça 89, p. 5, item 3.2) 
Questionamento 3: Se houve sanção à empresa Algar, caso ela tenha cometido descumprimento contratual, inclusive com a juntada dos documentos que comprovem a adoção dessa medida (peça 89, p. 5, item 3.3) .
Respostas do MEC (peça 89, p. 3-5) e da empresa Cast (peça 93, p. 3-11) 
194.	O MEC enfatiza que não houve rescisão contratual, mas sim o encerramento da avença contratual por decurso de vigência temporal. Embora o Contrato 18/2013, cuja vigência expirava em 31/1/2017, pudesse ter sido prorrogado mais uma vez antes de atingir o limite legal de sessenta meses, a DTI manifestou-se contra tal possibilidade. O motivo, segundo Despacho 60/2017, era a discordância da DTI com a condicionante imposta pela empresa Algar, de vincular a prorrogação contratual à concessão dos índices de repactuação dos exercícios de 2015/2016 e quitação de valores pendentes de faturamento. No mesmo despacho a DTI informou que se encontrava em andamento processamento licitatório para substituir o referido contrato. 
195.	Quanto à eventual sanção à empresa Algar, o MEC informa que instaurou o Processo Administrativo de Apuração de Responsabilidade (PAAR) 23000.045181/2016-74 e que o processo se encontrava em fase de averiguação dos fatos com o objetivo de avaliar a conduta da empresa. Entre as irregularidades analisadas estariam a alocação de funcionários em número menor que o que foi previsto no Contrato 18/2013 e divergências entre os salários informados na proposta e aqueles efetivamente pagos aos funcionários.
196.	Chamada a se manifestar sobre o suposto desvio do Contrato 76/2015 alegado pelo MEC, a empresa Cast não confirmou que tenha prestado serviços de sustentação à infraestrutura que extrapolavam o escopo previsto no Contrato 76/2015 (parágrafo 92) .
Análise do item VIII
197.	Cabe lembrar que o MEC ficou somente três semanas sem cobertura contratual para a prestação dos serviços de suporte à infraestrutura de TI, uma vez que o Contrato 18/2013 expirou em 31/1/2017 e o Contrato 15/2017 foi assinado em 22/2/2017 com a empresa substituta (Memora) . Além disso, não há nenhuma evidência nos autos de que a empresa Cast prestou serviços que faziam parte do Contrato 18/2013, conforme análise constante dos parágrafos 101-104 desta instrução.
198.	No que tange à eventual sanção aplicada à empresa Algar, verifica-se que o PAAR citado pelo MEC foi aberto para apurar possível débito de R$ 4.316.549,36 da referida empresa devido à alocação de funcionários em número menor que o acordado contratualmente (peça 102, p. 5, parágrafo 14) . 
199.	Apesar de ter sido aberto em 18/10/2016 (peça 102, p. 1-12) , o PAAR ainda não foi concluído, sendo que a última movimentação no processo se refere à solicitação do Subsecretário de Assuntos Administrativos para que o Diretor de TI se manifeste quanto à aplicação de sanção à empresa Algar, conforme Ofício 1002/2019/GAB/SAA/SAA-MEC assinado em 3/6/2019 (peça 107, p. 36) .  
Conclusão do item VIII  
200.	O processo administrativo instaurado em 2016 para apuração da conduta da empresa Algar ainda não foi concluído sem que existam nos respectivos autos qualquer justificativa para a demora em sua conclusão. 
201.	Considerando, porém, que o Contrato 18/2013 não faz parte do objeto da presente representação e que os valores supostamente cobrados a maior pela Algar foram retidos pelo MEC, entende-se suficiente que seja dada ciência ao controle interno do órgão acerca da demora injustificada para a conclusão das apurações quanto à conduta da referida empresa, o que afronta os princípios constitucionais da celeridade e da eficiência (art. 5º, inciso LXXVII, e art. 37, caput da CF/1988) , além do princípio da razoabilidade previsto no art. 2º, caput, da Lei 9.784/1999. 
IX - Resultado da Apuração das demandas (peça 66, p. 3, peça 89, p. 5-6, item 3.4 e peça 106) 
202.	Em decorrência da presente representação, o MEC instituiu, em janeiro de 2018, grupo de trabalho para revisar as demandas executadas no Contrato 76/2015 e verificar se os respectivos artefatos tinham sido entregues e se atendiam aos requisitos de qualidade estabelecidos no edital. Em paralelo, o órgão suspendeu os pagamentos à contratada e reteve o valor da garantia contratual (peça 66, p. 3) .
203.	Ao término da apuração, o grupo de trabalho fez uma compensação entre os valores que deveriam ser pagos à Cast e os valores que a empresa deveria devolver e concluiu, em novembro de 2018, que existiria um saldo de R$ 919 mil a ser pago à empresa, afastando eventual dano ao erário (peça 89, p. 6, itens 3.4.8.2, 3.4.8.4 e 3.4.8.6) .
204.	Após a diligência realizada pela Sefti em maio de 2019 (peça 103) , o MEC apresentou novas informações sobre o processo de apuração dos valores pagos indevidamente à Cast por meio do Ofício 48/2019/CGOV/DTI/DTI-MEC, de 7/6/2019 (peça 106) . No referido ofício, o órgão informa que os trabalhos efetivados até novembro de 2018 foram revisados por nova equipe instituída especificamente para esse objetivo, composta por cinco servidores.  
205.	Ao revisar as planilhas orientativas, a segunda equipe verificou que a apuração anterior não abarcou a análise das solicitações de serviço e demandas 'em aberto', isto é, serviços que não estavam consolidados em processo de pagamento e que ainda aguardavam faturamento e respectivo pagamento.
206.	Desse modo, a segunda apuração foi mais ampla, pois analisou os serviços fiscalizados pela primeira equipe e, também, os serviços 'em aberto'. O novo grupo de trabalho analisou 3.856 demandas. Dessas, 1.312 foram aceitas, 747 foram rejeitadas e 1.797 referem-se a novos achados ainda não notificados à empresa Cast (peça 106, p. 2, item 3.4.3) . 
207.	Em relação aos serviços contados em Pontos de Função, foram avaliadas 598 ordens de serviço. Destas, 248 foram plenamente aceitas, 180 foram parcialmente aceitas, 169 foram rejeitadas e uma não foi identificada no processo (peça 108, p.10) .
208.	Ao revisar todas as demandas e ordens de serviço emitidas, a nova equipe técnica encontrou diversas inconsistências, tais como: i) ausência de artefatos comprobatórios; ii) serviços com classificação destoantes das evidências de execução; iii) divergência de contagem de pontos de função; iv) demandas sem a devida constatação de atendimento (peça 106, p. 2, item 3.4.5 e 3.4.6) .  
209.	Desse modo, modificou-se o entendimento original quanto a um suposto crédito de R$ 919.885,33 a favor da contratada e concluiu-se que, na verdade, a empresa Cast deve restituir ao MEC o valor de R$ 2.916.783,25, além dos valores que já tinham sido retidos (peça 106, p. 2, item 3.4.1 e 3.4.4) . 
210.	Em respeito ao contraditório e ampla defesa, o MEC informa que a empresa contratada será notificada para manifestar-se sobre o valor previsto a deduzir das demandas em aberto (fato novo) , após o processo de fiscalização, de R$ 3.080.631,39 (peça 106, p. 2, item 3.5) .
211.	Apresenta-se, a seguir, quadro resumo da apuração final realizada pelo MEC e o saldo que a empresa contratada ainda deve ressarcir ao Ministério por serviços não prestados ou que foram prestados de forma insatisfatória (peça 113) : 
	Total de Valores Indevidos Apurados pelo MEC  ...................  7.557.287,80
      Apuração dos processos de pagamento  .........   4.476.656,41
      Apuração dos valores em aberto .....................   3.080.631,39
 (-) Valor retido pelo MEC e pendente de pagamento ............... 4.640.504,55
 (=) Valor a ser ressarcido ao MEC  ...........................................  2.916.783,25 

Análise do item IX
212.	Em síntese, a segunda equipe técnica instituída pelo MEC concluiu que houve uma cobrança indevida de R$ 7.557.287,80 (R$ 3.080.631,39 + R$ 4.476.656,41) e que o valor cobrado indevidamente é maior do que o valor retido pelo órgão (R$ 4.640.504,55) , fazendo com que ainda seja necessário obter o ressarcimento de R$ 2.916.783,25 da Cast (peça 113) . 
213.	O processo de apuração de valores pagos indevidamente iniciou-se em janeiro de 2018 e até o momento em que esta instrução foi elaborada não houve acordo entre o MEC e a contratada de modo a sanar a irregularidade no âmbito administrativo.  
214.	Mesmo com um suposto saldo a receber de R$ 919 mil, a empresa Cast rechaçava as irregularidades na execução dos serviços e exigia o pagamento dos valores represados pelo MEC. Em resposta ao TCU, a empresa alegou que possui um crédito de R$ 4.547.800,22 referente a serviços prestados e que não foram pagos (R$ 1.101.485,39 referentes às notas fiscais 4661, 5056, 5063 e 5065 e o valor restante para serviços concluídos e aceitos pelos fiscais do contrato que não chegaram a ser faturados por falta de verba orçamentária) e considerava a retenção dos valores como enriquecimento indevido da União (peça 66, p. 18-19) .
215.	A empresa Cast teve oportunidade de se manifestar por diversas vezes no decorrer da primeira apuração feita pelo MEC e de apresentar tardiamente os artefatos que não constavam originalmente do Simec e, mesmo assim, não conseguiu demonstrar a execução efetiva da maior parte dos serviços questionados. 
216.	Observa-se que as medidas administrativas adotadas pelo MEC até novembro de 2018 para tentar chegar a um acordo com a empresa Cast se mostraram infrutíferas em virtude de medidas protelatórias da contratada que dificultaram a conclusão dos trabalhos, conforme informações prestadas pelo primeiro grupo de trabalho do MEC (peça 89, p. 6, item 3.4.8.3) .
217.	Considerando que naquela oportunidade ainda se discutia um suposto crédito de R$ 919 mil em favor da empresa Cast e que, mesmo assim, a empresa discordava dos valores apurados, não se vislumbra atitude diversa da empresa na situação atual, em que nova apuração mais detalhada encontrou o valor superior a R$ 2,9 milhões a ser ressarcido pela empresa. 
218.	Dessa sorte, entende-se que os princípios do contraditório e ampla defesa devem ser aplicados sem prejuízo à obtenção de ressarcimento dos valores pagos indevidamente no âmbito do Contrato 76/2015. Afinal, já se passaram cerca de dezoito meses desde que o Ministério iniciou o processo de apuração dos valores pagos indevidamente sem que houvesse uma solução administrativa definitiva.
Conclusão do item IX  
219.	Ante o exposto, o ressarcimento ao erário deve ser obtido por intermédio da imediata instauração de Tomada de Contas Especial (TCE) por parte do próprio MEC tendo em vista as condições específicas do presente caso. Esse entendimento baseia-se nos princípios da razoabilidade administrativa, da economia processual e da celeridade, tendo em vista todo o esforço já dispendido pelo Ministério. O órgão alocou duas equipes específicas para apuração dos serviços, sendo que a segunda equipe foi composta por cinco servidores. Ao final, foram apuradas cerca de 3,8 mil demandas, 598 ordens de serviço e 35 processos de faturamento (peça 108, p. 7 e 10) .
220.	Ressalte-se que a equipe de acompanhamento do TCU analisou os serviços do Contrato 76/2015 de forma amostral, abarcando dezesseis processos de pagamento (peça 36, p. 16, parágrafo 80) , o que exigiria uma análise complementar de dezenove processos de pagamento além dos serviços executados em 'aberto' (sem processo de pagamento instituído) caso a instauração da TCE fosse feita por esta Corte de Contas. Considerando todo o esforço dispendido pelo MEC ao longo de quase dois anos, entende-se que a opção mais racional e que privilegia o interesse público é a instauração da TCE por parte do próprio Ministério.
221.	Cabe registrar que o TCU possui competência para determinar a seus jurisdicionados que apurem dano observado em processos de controle externo. Com fulcro no art. 71, inciso IX, da CF/1988, este Tribunal tem competência para expedir determinações visando assegurar o devido cumprimento da lei e, ainda, o art. 8º da Lei 8.443/1992 estabelece que a autoridade competente, constatando ato ilegal, ilegítimo ou antieconômico, deve buscar a reparação dos danos:
Art. 8º Diante da omissão no dever de prestar contas, da não comprovação da aplicação dos recursos repassados pela União, na forma prevista no inciso VII do art. 5º desta Lei, da ocorrência de desfalque ou desvio de dinheiros, bens ou valores públicos, ou, ainda, da prática de qualquer ato ilegal, ilegítimo ou antieconômico de que resulte dano ao Erário, a autoridade administrativa competente, sob pena de responsabilidade solidária, deverá imediatamente adotar providências com vistas à instauração da tomada de contas especial para apuração dos fatos, identificação dos responsáveis e a quantificação do dano.
222.	A Instrução Normativa - TCU 71/2012, atualizada pela IN - TCU 76/2016, também destaca a necessidade de os processos de ressarcimento de dano ao Erário observarem os princípios da racionalidade administrativa e da economia processual, entre outros.
223.	Dessa maneira, em consonância com o art. 8º da Lei Orgânica e os princípios estabelecidos na IN - TCU 71/2012, e considerando que o Ministério já apurou todos os serviços executados no Contrato 76/2015, entende-se apropriado, no presente caso, determinar ao MEC que instaure imediatamente o devido processo de TCE.
224.	A instauração da TCE por parte do MEC, no entanto, não afasta a necessidade de o TCU prosseguir, na presente representação, com a realização de audiência dos agentes públicos e privados que contribuíram para as irregularidades ora relatadas de modo a analisar a conduta de cada um e propor, se for o caso, as sanções previstas na Lei 8.443/1992. 
CONCLUSÃO  
225.	A presente instrução analisou as manifestações do MEC e da empresa Cast quanto aos indícios de irregularidade encontrados na fase de execução dos serviços prestados no âmbito do Contrato 76/2015.
226.	As informações e documentos comprobatórios encaminhados pelo MEC, em especial o resultado da apuração de todas as demandas executadas no citado contrato, confirmaram os indícios de ausência de fiscalização efetiva dos serviços apontados na instrução inicial: a) emissão de notas fiscais previamente à criação das demandas que compõem as ordens de serviços; b) descarte de glosas sem justificativa prévia; c) aceite de serviços não mensuráveis sem comprovação de sua execução e sem as respectivas memórias de cálculo; e d) fluxo de emissão dos termos de recebimento provisório e definitivo em desacordo com as condições previstas no Contrato 76/2015 e no art. 34 da IN - SLTI/MP 4/2014 (parágrafos 17-66) .
227.	De igual sorte, verificou-se que a equipe de fiscalização aceitou indevidamente serviços que apresentaram planilhas de evidências com quantitativos inflados (parágrafos 69-82) e com documentos comprobatórios fictícios (parágrafos 88-105) .
228.	Confirmaram-se, também, os seguintes indícios de pagamento para serviços que não foram executados a) ausência de artefatos para as demandas 361493, 361494, 361496, 361497, 361499, 361503 e 361504; b) valores autorizados pelos fiscais superiores aos valores constantes nas respectivas planilhas de evidências; e c) serviços pagos relativos aos meses de março a maio de 2017 com fundamento em planilhas de evidências com conteúdo quase idêntico, indicando tratar-se de simulação de serviços (parágrafos 122-138) .
229.	Outra irregularidade identificada refere-se à participação indevida de funcionário da empresa Cast em tarefas alheias ao escopo do Contrato 76/2015, notadamente atividades de fiscalização do próprio contrato, o que configura desvio de função (parágrafos 145-152) . 
230.	Por outro lado, restaram afastados os indícios de superfaturamento citados no item VI desta instrução tendo em vista as informações apresentadas pelo MEC e a ausência de elementos que permitam caracterizar com exatidão eventual superfaturamento (parágrafos 156-171) .
231.	Além disso, constatou-se que o ex-Coordenador Geral de Desenvolvimento da Diretoria de TI do MEC, com anuência do ex-Diretor de TI do MEC, permitiu o exaurimento precoce dos quantitativos contratados, o que levou à solicitação indevida de aditivo de 25% ao Contrato 76/2015 com base em justificativas que não foram aceitas pela consultoria jurídica do Ministério e à prestação de serviços sem que houvesse saldo orçamentário (parágrafos 172-182) .  
232.	Em virtude de as medidas administrativas para obtenção de ressarcimento de dano ao Erário não terem logrado êxito, propõe-se determinação ao MEC para que instaure imediatamente o processo de TCE. Tal proposta ampara-se nos princípios da racionalidade administrativa, da economia processual e da celeridade previstos na IN - TCU 71/2012, uma vez que o órgão já apurou todas as demandas relativas ao Contrato 76/2015 (parágrafos 203-225) .
233.	Considerando a gravidade das irregularidades identificadas, propõe-se a realização de audiências dos responsáveis pela fiscalização do Contrato 76/2015, da empresa Cast, além do Diretor de TI do MEC à época que não determinou medidas a fim de evitar o exaurimento precoce dos quantitativos contratados. A proposta de audiência dos agentes públicos fundamentou-se no art. 28 da Lei de Introdução às Normas do Direito Brasileiro com redação dada pela Lei 13.655/2018, tendo em vista que o conjunto de falhas relatadas demonstram a falta de cuidado na fiscalização dos serviços e configuram erro grosseiro (parágrafos 67-68; 83-87; 117-120; 140-144; 154-155; 183-189 e 225) . Em relação ao ex-Diretor de TI, configurou-se o erro grosseiro no exercício de seu poder hierárquico, devendo o gestor responder por culpa in vigilando conforme previsto no art. 12, § 7º, do Decreto 9.830/2019 (parágrafo 188) . 
234.	Em recentes julgados deste Tribunal, o conceito de erro grosseiro para fins de responsabilização foi assim descrito:
Acórdão 2391/2018-TCU-Plenário  (Relator Ministro Benjamin Zymler) Responsabilidade. Culpa. Erro grosseiro. Sanção. Deveres.
Para fins do exercício do poder sancionatório do TCU, erro grosseiro é o que decorreu de grave inobservância do dever de cuidado, isto é, o que foi praticado com culpa grave.
Acórdão 3327/2019-TCU-Primeira Câmara  (Recurso de Reconsideração, Relator Ministro Vital do Rêgo) Responsabilidade. Culpa. Erro grosseiro. Caracterização.
Para fins de responsabilização perante o TCU, considera-se erro grosseiro aquele que pode ser percebido por pessoa com diligência abaixo do normal ou que pode ser evitado por pessoa com nível de atenção aquém do ordinário, decorrente de grave inobservância de dever de cuidado.
235.	Por oportuno, no caso de se confirmarem as condutas irregulares dos agentes após a análise das audiências, deve-se propor a inabilitação para o exercício de cargo em comissão ou função de confiança dos servidores que atuaram na fiscalização do Contrato 76/2015, em especial o ex-Coordenador Geral de Desenvolvimento da DTI do MEC que atuou como fiscal requisitante, com base no art. 60 da Lei 8.443/1992 e na jurisprudência do TCU (grifos nossos) :
Acórdão 77/2017-TCU-Plenário (Relatora: Ana Arraes) 
A natureza do que pode ser enquadrado como conduta irregular para aplicação da sanção de inabilitação para o exercício de cargo em comissão ou função de confiança não se restringe a fraude e desvio de dinheiro público, pois o art. 60 da Lei 8.443/1992 não estabeleceu rol taxativo de situações a serem consideradas para fins de sua aplicação, não sendo possível excluir o descumprimento grave de responsabilidades inerentes ao desempenho de funções de alta gerência, inclusive atividades de planejamento, supervisão, coordenação e interlocução com instâncias superiores, com aplicação temerária de recursos públicos. 
236.	Nesse sentido, deve-se alertar os destinatários dos ofícios de audiência, com exceção da empresa Cast, acerca da possibilidade de também serem sancionados com inabilitação para ocupar cargo ou função de confiança no âmbito da Administração Pública Federal pelo período de cinco a oito anos, nos termos da Lei 8.443/1992, art. 60 c/c Regimento Interno do TCU, art. 270.
237.	Em atendimento à Portaria-Segecex 12/2016, propõe-se o encaminhamento de cópia desta instrução, bem como da decisão que vier a ser adotada nos autos, à Secretaria de Controle Externo da Educação deste Tribunal para que tome conhecimento dos indícios de irregularidade e avalie eventual impacto na análise de contas do MEC.
238.	Por fim, não há evidências nos autos que corroborem a afirmação do MEC de que, por diversos meses, a empresa Cast prestou serviços de sustentação à infraestrutura que faziam parte originalmente do Contrato 18/2013 mantido com a empresa Algar e que tinha expirado em 31/1/2017. Ao contrário, o Contrato 15/2017 firmado com a empresa Memora em 22/2/2017 indica que o MEC ficou somente três semanas sem cobertura contratual para a prestação dos referidos serviços de sustentação (parágrafos 101-104) .
239.	De acordo com as informações prestadas pelo MEC, o processo administrativo instaurado para apurar a conduta da empresa Algar no que tange ao Contrato 18/2013 instaurado em 2016 ainda não foi concluído. Tendo em vista que o citado contrato não faz parte do objeto desta representação e que não há indícios de dano ao erário efetivo, uma vez que os valores supostamente cobrados a maior pela Algar foram retidos pelo MEC, concluiu-se que a proposta mais adequada é o envio de ciência ao controle interno do órgão acerca da demora para conclusão do PAAR (parágrafos 201-202) . 
PROPOSTA DE ENCAMINHAMENTO 
240.	Ante todo o exposto, submetem-se os autos ao gabinete da Relatora, Ministra Ana Arraes, com as seguintes propostas:
240.1.	com fundamento no art. 8º da Lei 8.443/1992, determinar ao Ministério da Educação que, no prazo de quinze dias a contar da ciência deste Acórdão, instaure o processo de tomada de conta especial para a quantificação dos danos e identificação dos responsáveis, dando notícias a este Tribunal das medidas adotadas e dos resultados obtidos;
240.2.	com fundamento no art. 43, inciso II, da Lei 8.443/1992, c/c o art. 250, inciso IV, do RI/TCU, promover a audiência dos responsáveis abaixo discriminados, para que, no prazo de quinze dias, apresentem razões de justificativa, alertando-os quanto à possibilidade de também poderem ser sancionados com inabilitação para ocupar cargo ou função de confiança no âmbito da Administração Pública Federal pelo período de cinco a oito anos, nos termos da Lei 8.443/1992, art. 60 c/c Regimento Interno, art. 270, tendo em vista as seguintes ocorrências/condutas (Anexo I - Matriz de Responsabilização) :
a) Thiago Tasca Barbosa, CPF XXX.716.591-XX, na condição de gestor do Contrato 76/2015 no período de 19/12/2016 a 3/9/2017:
a.1) Ocorrência: deficiências na fiscalização do Contrato 76/2015 levaram ao aceite de serviços não prestados, prestados de forma insatisfatória e/ou sem serventia, conforme condutas descritas a seguir (Matriz de Responsabilização - Anexo I, Irregularidade 1.a) : 
a.1.1) assinou os termos de recebimento provisório e definitivo para serviços cujas notas fiscais 4201, 4296, 4502 e 4663 foram emitidas antes da criação das respectivas demandas e ordens de serviço, em desacordo com a cláusula sétima, subcláusulas sétima e oitava, do Contrato 76/2015 e o art. 34, incisos VIII e IX, da IN - SLTI/MP 4/2014;
a.1.2) assinou os termos de recebimento provisório e definitivo para serviços faturados nas notas fiscais 4502 e 4663, cujas glosas previstas no Simec foram descartadas sem que constem as devidas justificativas nos respectivos processos de pagamento, em afronta à cláusula décima, subcláusula quinta, do Contrato 76/2015 e o item 8.1.1.11 do termo de referência que fundamentou o Contrato 76/2015;
a.1.3) assinou termos de recebimento provisório e definitivo para serviços não mensuráveis faturados nas notas fiscais 4502 e 4663 que não tinham documentação comprobatória e nem memória de cálculo, em afronta à cláusula décima terceira, subcláusula quarta, do Contrato 76/2015;
a.1.4) assinou termos de recebimento provisório e definitivo para os serviços faturados nas notas fiscais 4032, 4296, 4380, 4661 e 4662 em desacordo com o fluxo previsto na cláusula décima terceira, subcláusula quarta, do Contrato 76/2015 e no art. 34 da IN - SLTI/MP 4/2014; 
a.1.5) assinou termos de recebimento provisório e definitivo para serviços faturados nas notas fiscais 4201, 4296 e 4380 que apresentavam quantitativos superiores no SEI em relação aos quantitativos registrados no Simec/Demandas, em desacordo com a cláusula décima terceira, subcláusula quarta, do Contrato 76/2015 e o catálogo de serviços constante no Anexo II do termo de referência;
a.1.6) assinou termos de recebimento provisório e definitivo para serviços faturados nas notas fiscais 4201, 4296 e 4380 que apresentaram artefatos forjados e/ou sem serventia, em desacordo com a cláusula décima terceira, subcláusula quarta, do Contrato 76/2015 e o catálogo de serviços constante do Anexo II do termo de referência;
a.1.7) assinou termos de recebimento provisório e definitivo para serviços faturados na nota fiscal 4032 sem a entrega dos respectivos artefatos comprobatórios pela contratada para as demandas 361493, 361494, 361496, 361497, 361499, 361503 e 361504, em afronta à cláusula décima terceira, subcláusulas primeira e quarta, do Contrato 76/2015; 
a.1.8) assinou termos de recebimento provisório e definitivo para serviços faturados nas notas fiscais 3841 e 3931 cujos valores aceitos eram maiores do que os valores constantes das respectivas planilhas de evidências, em desacordo com a cláusula décima terceira, subcláusulas primeira e quarta, do Contrato 76/2015;
a.1.9) assinou termos de recebimento provisório e definitivo para serviços faturados nas notas fiscais 4201, 4296 e 4380 cujas planilhas de evidências eram idênticas em termos de tipos de demandas e quantitativos, indicando tratar-se de simulação de serviços, em desacordo com a cláusula décima terceira, subcláusulas primeira e quarta, do Contrato 76/2015; e
a.2) permitiu a atuação de funcionário da contratada em atividades que não faziam parte do objeto do Contrato 76/2015, em especial atividades de fiscalização contratual, configurando desvio de função, em afronta ao art. 7º, inciso IV, da IN - SLTI/MP 4/2014 e à cláusula décima oitava, subcláusula décima sétima, do Contrato 76/2015 (Matriz de Responsabilização - Anexo I, Irregularidade 2.a) ;
b) Marileide Rocha de Araújo, CPF XXX.489.471-XX, na condição de fiscal técnico do Contrato 76/2015 no período de 12/9/2016 a 3/9/2017:
b.1) Ocorrência: deficiências na fiscalização do Contrato 76/2015 levaram ao aceite irregular de serviços não prestados, prestados de forma insatisfatória e/ou sem serventia, como se observa nas condutas descritas a seguir (Matriz de Responsabilização - Anexo I, Irregularidade 1.b) :  
b.1.1) assinou os Memorandos 114, 206 e 194/2017/CGD/DTI/DTI para serviços cujas notas fiscais 4201, 4502 e 4663 foram emitidas antes da criação das respectivas demandas e ordens de serviço, em desacordo com a cláusula sétima, subcláusulas sétima e oitava, do Contrato 76/2015 e o art. 34, incisos VIII e IX, da IN - SLTI/MP 4/2014;
b.1.2) assinou os Memorandos 194 e 206/2017/CGD/DTI/DTI e termos de recebimento provisório para serviços faturados nas notas fiscais 4502 e 4663, cujas glosas previstas no Simec foram descartadas sem que constem as devidas justificativas nos respectivos processos de pagamento, em afronta à cláusula décima, subcláusula quinta, do Contrato 76/2015 e o item 8.1.1.11 do termo de referência que fundamentou o Contrato 76/2015; 
b.1.3) assinou termos de recebimento provisório para serviços não mensuráveis faturados nas notas fiscais 4502 e 4663 que não tinham documentação comprobatória e nem memória de cálculo, em afronta à cláusula décima terceira, subcláusula quarta, do Contrato 76/2015;
b.1.4) assinou termos de recebimento provisório depois da assinatura dos termos de recebimento definitivo por outros fiscais para os serviços faturados nas notas fiscais 4661 e 4662, em desacordo com o fluxo previsto na cláusula décima terceira, subcláusula quarta, do Contrato 76/2015 e no art. 34 da IN - SLTI/MP 4/2014;
b.1.5) assinou o Memorando 114/2017/CGD/DTI/DTI solicitando o faturamento dos serviços de sustentação do mês de março de 2017 (NF 4201) que apresentavam quantitativos superiores no SEI em relação aos quantitativos registrados no Simec/Demandas, em desacordo com a cláusula décima terceira, subcláusula quarta, do Contrato 76/2015 e o catálogo de serviços constante no Anexo II do termo de referência;
b.1.6) assinou o Memorando 114/2017/CGD/DTI/DTI solicitando o faturamento dos serviços de sustentação do mês de março de 2017 (NF 4201) que apresentaram artefatos forjados e/ou sem serventia, em desacordo com a cláusula décima terceira, subcláusula quarta, do Contrato 76/2015 e o catálogo de serviços constante do Anexo II do termo de referência; e
b.2) permitiu a atuação de funcionário da contratada em atividades que não faziam parte do objeto do Contrato 76/2015, em especial atividades de fiscalização contratual, configurando desvio de função, em afronta ao art. 7º, inciso IV, da IN - SLTI/MP 4/2014 e à cláusula décima oitava, subcláusula décima sétima, do Contrato 76/2015 (Matriz de Responsabilização - Anexo I, Irregularidade 2.b) ;
c) José Eduardo Mendonça Junior, CPF XXX.699.885-XX, Coordenador Geral de Desenvolvimento da Diretoria de TI do MEC no período de 5/12/2016 a 13/10/2017 e fiscal requisitante do Contrato 76/2015 no período de 19/12/2016 a 3/9/2017:
c.1) Ocorrência: deficiências na fiscalização do Contrato 76/2015 levaram ao aceite de serviços não prestados, prestados de forma insatisfatória e/ou sem serventia, como se observa nas condutas descritas a seguir (Matriz de Responsabilização - Anexo I, Irregularidade 1.c) : 
c.1.1) assinou os termos de recebimento definitivo para serviços cujas notas fiscais 4201 e 4296 foram emitidas antes da criação das respectivas demandas e ordens de serviço, em desacordo com a cláusula sétima, subcláusulas sétima e oitava, do Contrato 76/2015 e o art. 34, incisos VIII e IX, da IN - SLTI/MP 4/2014;
c.1.2) assinou os termos de recebimento definitivo para os serviços faturados nas notas fiscais 4296 e 4380 sem que os respectivos termos de recebimento provisório tivessem sido assinados, em desacordo com o fluxo previsto na cláusula décima terceira, subcláusula quarta, do Contrato 76/2015 e no art. 34 da IN - SLTI/MP 4/2014; 
c.1.3) assinou termos de recebimento definitivo para serviços faturados nas notas fiscais 4201, 4296 e 4380 que apresentavam quantitativos superiores no SEI em relação aos quantitativos registrados no Simec/Demandas, em desacordo com a cláusula décima terceira, subcláusula quarta, do Contrato 76/2015 e o catálogo de serviços constante no Anexo II do termo de referência;
c.1.4) assinou termos de recebimento definitivo para serviços faturados nas notas fiscais 4201, 4296 e 4380 que apresentaram artefatos forjados e/ou sem serventia, em desacordo com a cláusula décima terceira, subcláusula quarta, do Contrato 76/2015 e o catálogo de serviços constante do Anexo II do termo de referência;
c.1.5) assinou termos de recebimento definitivo para serviços faturados nas notas fiscais 4201, 4296 e 4380 cujas planilhas de evidências eram idênticas em termos de tipos de demandas e quantitativos, indicando tratar-se de simulação de serviços, em desacordo com a cláusula décima terceira, subcláusulas primeira e quarta, do Contrato 76/2015;
c.2) permitiu a atuação de funcionário da contratada em atividades que não faziam parte do objeto do Contrato 76/2015, em especial atividades de fiscalização contratual, configurando desvio de função, em afronta ao art. 7º, inciso IV, da IN - SLTI/MP 4/2014 e à cláusula décima oitava, subcláusula décima sétima, do Contrato 76/2015 (Matriz de Responsabilização - Anexo I, Irregularidade 2.c) ; e
c.3) requisitou demandas de forma excessiva, sem considerar o prazo de vigência contratual, o que levou ao exaurimento precoce em agosto de 2017 dos quantitativos contratados até dezembro de 2017 e à solicitação de aditivo ao Contrato 76/2015 que foi recusada pela área jurídica do MEC por não estar de acordo com as hipóteses previstas no art. 65, inciso I, alíneas 'a' e 'b' da Lei 8.666/1993. Em consequência da requisição de demandas sem planejamento, os serviços executados a partir de setembro de 2017 não tinham saldo orçamentário (Matriz de Responsabilização - Anexo I, Irregularidade 3.a) ;
d) Júlio Cesar Proença, CPF XXX.368.107-XX, na condição de fiscal requisitante substituto do Contrato 76/2015 no período de 19/12/2016 a 3/9/2017:
d.1) Ocorrência: deficiências na fiscalização do Contrato 76/2015 levaram ao aceite irregular de serviços não prestados, prestados de forma insatisfatória e/ou sem serventia, como se observa nas condutas descritas a seguir: (Matriz de Responsabilização - Anexo I, Irregularidade 1.d) : 
d.1.1) assinou termo de recebimento definitivo para os serviços faturados na nota fiscal 4032 antes que o termo de recebimento provisório tivesse sido assinado, em desacordo com o fluxo previsto na cláusula décima terceira, subcláusula quarta, do Contrato 76/2015 e no art. 34 da IN - SLTI/MP 4/2014;
d.1.2) assinou o Memorando 51/2017/CGD/DTI e termo de recebimento definitivo para serviços faturados na nota fiscal 4032 sem a entrega dos respectivos artefatos comprobatórios pela contratada para as demandas 361493, 361494, 361496, 361497, 361499, 361503 e 361504, em afronta à cláusula décima terceira, subcláusulas primeira e quarta, do Contrato 76/2015; e
d.1.3) assinou os Memorandos 8 e 81/2017/CGD/DTI/DTI e termos de recebimento provisório e definitivo para serviços faturados nas notas fiscais 3841 e 3931 cujos valores aceitos eram maiores do que os valores constantes das respectivas planilhas de evidências, em desacordo com a cláusula décima terceira, subcláusulas primeira e quarta, do Contrato 76/2015;
e)  Luiz Carlos da Silva Ramos, CPF XXX.108.497-XX, na condição de Diretor de Tecnologia da Informação do MEC no período de 10/6/2016 a 17/8/17:
e.1) Ocorrência: ausência de providências para evitar o exaurimento precoce dos quantitativos contratados, como se observa na conduta descrita a seguir: (Matriz de Responsabilização - Anexo I, Irregularidade 3.b) :
e.1.1) foi avisado mensalmente pelo Coordenador Geral de Desenvolvimento da DTI/MEC sobre o nível de consumo dos quantitativos e, mesmo assim, não determinou ao seu subordinado que adotasse medidas para evitar o exaurimento dos quantitativos antes do fim da vigência do Contrato 76/2015, o que acabou ocorrendo em agosto de 2017. A omissão do Diretor de TI do MEC caracteriza a culpa in vigilando prevista no art. 12, § 7º, do Decreto 9.830/2019, pois contribuiu para a execução de serviços a partir de setembro de 2017 sem o saldo orçamentário correspondente; 
240.3.	com fundamento no art. 43, inciso II, da Lei 8.443/1992, c/c o art. 250, inciso IV, do RI/TCU, promover a audiência da empresa Cast Informática S.A., CNPJ 03.143.181/0001-01, prestadora dos serviços do Contrato 76/2015, para que, no prazo de quinze dias, apresente razões de justificativa, tendo em vista as seguintes ocorrências/condutas (Anexo I - Matriz de Responsabilização) :
f.1) Ocorrência: fraude na execução contratual levou a cobrança indevida por serviços não prestados, prestados de forma insatisfatória e/ou sem serventia e deu azo ao enriquecimento sem causa da contratada, como se observa nas seguintes condutas (Matriz de Responsabilização - Anexo I, Irregularidade 1.e) : 
f.1.1) elaboração de planilhas de evidências com quantitativos inflados para os serviços de sustentação e operação referentes aos meses de março, abril e maio de 2017 (notas fiscais 4201, 4296 e 4380) por funcionário da empresa Cast (Sr. Fernando Luiz Araújo Rocha Silva) com o intuito de justificar o pagamento por serviços não prestados, o que configura fraude na execução do contrato (art. 96, inciso V da Lei 8.666/1993) e enriquecimento sem causa da contratada (art. 884 da Lei 10.406/2002) ;
f.1.2) entrega de artefatos forjados ou sem a qualidade exigida no catálogo de serviços com o intuito de justificar o pagamento por serviços não prestados de sustentação e operação referentes aos meses de março, abril e maio de 2017 (notas fiscais 4201, 4296 e 4380) , o que configura fraude na execução do contrato (art. 96, inciso V da Lei 8.666/1993) e enriquecimento sem causa da contratada (art. 884 da Lei 10.406/2002) ;
f.1.3) cobrança por serviços não prestados relativos às demandas 361493, 361494, 361496, 361497, 361499, 361503 e 361504 faturadas na NF 4032, o que configura fraude na execução do contrato (art. 96, inciso V da Lei 8.666/1993) e enriquecimento sem causa (art. 884 da Lei 10.406/2002) ;
f.1.4) elaboração de planilhas de evidência com conteúdo idêntico por três meses consecutivos (março a maio de 2017) por funcionário da empresa (Sr. Fernando Luiz Araújo Rocha Silva) , mas sem lastro em serviços efetivos, em tentativa de simulação de serviços, o que configura fraude na execução do contrato (art. 96, inciso V da Lei 8.666/1993) e enriquecimento sem causa (art. 884 da Lei 10.406/2002) ; e
f.2) permitiu a atuação do funcionário Fernando Luiz Araújo Rocha Silva em atividades que não faziam parte do escopo do Contrato 76/2015, o que caracteriza desvio de função e afronta o art. 7º, inciso IV, da IN - SLTI/MP 4/2014 e a cláusula décima nona, subcláusula quadragésima, do Contrato 76/2015. As atividades executadas pelo funcionário da Cast envolviam tarefas de fiscalização contratual, o que contraria o art. 6º da IN - SLTI/MP 4/2014 e as cláusulas sétima e décima terceira do Contrato 76/2015 (Matriz de Responsabilização - Anexo I, Irregularidade 2.d) ;
240.4.	encaminhar aos responsáveis acima mencionados, cópia dos autos, incluindo esta instrução, em anexo aos ofícios de audiência, a fim de subsidiar as suas manifestações;
240.5.	dar ciência à Assessoria de Controle Interno do Ministério da Educação acerca do atraso na conclusão do PAAR 23000.045181/2016-74, que analisa a conduta da empresa Algar no Contrato 18/2013, em ofensa aos princípios constitucionais da celeridade e da eficiência (art. 5º, inciso LXXVII e art. 37, caput da CF/1988) e ao princípio da razoabilidade (art. 2º, caput, da Lei 9.784/1999) ;
240.6.	encaminhar cópia desta instrução, bem como da decisão que vier a ser adotada nos autos, à Secretaria de Controle Externo da Educação, unidade técnica responsável pela avaliação das contas do Ministério da Educação, para conhecimento; e
240.7.	comunicar ao Ministério da Educação a decisão que vier a ser adotada nestes autos, para conhecimento e adoção das providências cabíveis, informando-o que seu conteúdo pode ser consultado no endereço www.tcu.gov.br/acordaos e que o inteiro teor do acórdão, incluindo o relatório e o voto, pode ser obtido no dia seguinte ao de sua oficialização."
	É o relatório.

Mariana Melato Araújo (OAB/DF 39.682) e outros representando a Cast Informática S/A; Graziela Marise Curado de Oliveira (OAB/DF 24.565) representando a Basis Tecnologia da Informação S.A.; e Diego Silva Abreu (CPF 079.064.704-43) representando o Ministério da Educação.

Não atuou.

REPRESENTAÇÃO. IRREGULARIDADES NA EXECUÇÃO DE CONTRATO PARA PRESTAÇÃO DE SERVIÇOS DE TI. CONHECIMENTO. AUSÊNCIA DE FISCALIZAÇÃO EFETIVA DO CONTRATO. DETERMINAÇÃO PARA INSTAURAÇÃO DE TCE E REALIZAÇÃO DE AUDIÊNCIAS. CIÊNCIA.

REPRESENTAÇÃO (REPR)

Secretaria de Fiscalização de Tecnologia da Informação - Sefti.

Cuidam os autos de representação formulada pela Secretaria de Fiscalização de Tecnologia da Informação - Sefti a respeito de possíveis irregularidades ocorridas no Ministério da Educação - MEC relacionadas ao processo de gestão do Contrato 76/2015, firmado com a empresa Cast Informática S/A para prestação de serviços de tecnologia da informação - TI.
2.	O ajuste foi assinado em 31/12/2015 e teve por objeto a prestação de serviços técnicos especializados em atividades de engenharia de software, no valor atual de cerca de R$ 12,1 milhões, com vigência até 31/12/2017.
3.	As irregularidades constatadas pela equipe técnica do TCU, em breve síntese, foram: (i)  indícios de ausência de fiscalização efetiva dos serviços; (ii) planilhas de evidências anexadas ao processo de pagamento apresentando quantitativos de serviços superiores aos quantitativos registrados no sistema Simec; (iii) indícios de que documentos foram criados apenas para dar aparência de execução para serviços que não foram prestados; (iv) indícios de pagamentos realizados para serviços que não foram executados; (v) funcionário da contratada que exerceu tarefas de fiscalização contratual, configurando desvio de função; (vi) pagamento de serviços cadastrados com quantitativos excessivos, o que pode caracterizar superfaturamento; (vii) justificativas indevidas para solicitação de aditivo de 25% ao Contrato 76/2015; e (viii) suposto desvio do Contrato 76/2015 para prestação de serviços de suporte a infraestrutura que eram executados anteriormente pela empresa Algar, no âmbito do Contrato 18/2013.
4.	Diante dos indícios de irregularidades na execução do Contrato 76/2015, por meio dos despachos às peças 39, 54 e 81, determinei a adoção de diversas medidas saneadoras, incluindo oitivas do Ministério da Educação e da empresa Cast para que se manifestassem acerca dos pontos levantados pela unidade instrutiva.
5.	As análises de mérito da Sefti (peças 128/9) , uníssonas, confirmaram os indícios de ausência de fiscalização efetiva dos serviços apontados na instrução inicial. Tal irregularidade resultou em: i) emissão de notas fiscais previamente à criação das demandas que compõem as ordens de serviço; ii) desconsideração das deduções que eram devidas sobre o faturamento da empresa (descarte de glosas) sem justificativa prévia; iii) aceite de serviços não mensuráveis sem comprovação de sua execução e sem as respectivas memórias de cálculo; e iv) fluxo de emissão dos termos de recebimento provisório e definitivo em desacordo com as condições previstas no Contrato 76/2015 e no art. 34 da IN - SLTI/MP 4/2014.
6.	Propôs a unidade instrutiva, em conclusão: (i) determinar ao MEC que instaure imediatamente processo de TCE para obtenção de ressarcimento de danos ao erário; (ii) audiências dos responsáveis pela fiscalização do Contrato 76/2015, da empresa Cast e do diretor de TI do MEC à época; (iii) caso se confirme as condutas irregulares após a análise das audiências, inabilitação dos servidores que atuaram na fiscalização do contrato para o exercício de cargo em comissão ou função de confiança.
7.	Sem prejuízo das considerações que a seguir registro, e com os ajustes pertinentes, no essencial, acolho e adoto como razões de decidir as conclusões da unidade técnica.
II
8.	Logo de início, destaco que a análise feita pela Sefti nesta representação, não obstante a quantidade de irregularidades já identificadas, o foi de forma amostral, abarcando apenas dezesseis processos de pagamento do total de trinta e cinco processos relacionados ao contrato.
9.	Observo que o cerne das irregularidades apontadas nesta representação se refere à ausência de fiscalização efetiva dos serviços prestados pela empresa Cast no âmbito do Contrato 76/2015, conduta que foi corroborada por outras irregularidades praticadas pela empresa.
10.	A unidade técnica verificou que a empresa contratada emitiu notas fiscais antes de as demandas de serviços terem sido criadas, inclusive indicando as quantidades exatas dos parâmetros utilizados para medição e cobrança dos serviços, embora, à época, eles não houvessem sido efetivamente prestados. Citam-se, a exemplo, as notas ficais 4.201 e 4.296, referentes a serviços de sustentação e de operação, emitidas em 10/04/2017 e 03/05/2017, respectivamente, mas cujas demandas só foram incluídas no sistema destinado ao registro (Simec) em 18/05/2017 e 22 e 23/05/2017.
11.	As diversas justificativas apresentadas pelo MEC e pela Cast, inclusive afirmações de que existiam controles paralelos das demandas, feitos fora do sistema e por outros meios não formalizados para essa finalidade, como por telefone e correio eletrônico, evidenciam, no mínimo, descuido do órgão em fiscalizar com o devido esmero a execução do contrato sob sua responsabilidade.
12.	Outro ponto que merece atenção é a ausência de justificativas por parte do MEC para desconsiderar glosas de serviços de desenvolvimento e manutenção de sistemas, embora essas tenham sido calculadas pelo próprio ministério com base nos indicadores de níveis mínimos de serviço estabelecidos no contrato, em especial no que se refere às notas ficais 4.502 e 4.663.
13.	Um dos argumentos apresentados pela empresa Cast foi o de que a funcionalidade incluída no sistema (Simec) para verificar índices de qualidade e de aceitação dos serviços e permitir o cálculo de glosas teria apresentado problemas técnicos, que resultaram em cálculos equivocados no contrato; porém, chama a atenção o fato de que a própria empresa era responsável pela manutenção do referido sistema. 
14.	Outro ponto que merece destaque relativo a essas mesmas notas ficais (4.502 e 4.663) é o de que os serviços a que se referiam não eram mensuráveis, por se tratar de consultoria, e mesmo assim as notas não foram acompanhadas de metodologia de cálculo nem artefatos que comprovassem a efetiva execução do serviço, em desacordo com disposições estabelecidas no contrato. O próprio ministério chegou a concluir que não há comprovação de que os serviços foram executados, notificando a empresa para que apresentasse os comprovantes de execução ou restituísse o valor de R$ 1.058.418,81 ao erário; todavia, conforme informações presentes nos autos, tais valores não foram ainda ressarcidos aos cofres da União.
15.	Não obstante todas as irregularidades já apontadas na execução do contrato, a unidade técnica identificou diversas outras deficiências de controle por parte do Ministério da Educação que evidenciam falhas na fiscalização contratual.
III
16.	Além das irregularidades provocadas pela ausência de fiscalização efetiva do contrato, a Sefti identificou que, em três processos de execução de serviços (23000.017784/2017-67, 23000.021443/2017-96 e 23000.022817/2017-91) , ocorreram práticas irregulares nas quais o próprio funcionário da empresa contratada, responsável pela consolidação, alterava a planilha de serviços de forma a aumentar a quantidade de demandas efetivamente atendidas.
17.	Somente após ser notificado por esta Corte de Contas, o MEC revisou os processos de pagamento do contrato e notificou a empresa Cast para comprovar a execução dos serviços ou para efetuar a devolução dos valores pagos indevidamente, sendo o montante a ser ressarcido de R$ 1.585.143,05. A empresa, por sua vez, novamente alegou supostas deficiências técnicas do sistema, que, vale ressaltar, estava sob sua responsabilidade.
18.	Não bastasse, a unidade técnica identificou também diversos outros indícios de que a empresa forjou documentos para dar aparência de execução a serviços que não foram prestados, durante os meses de março a maio de 2017: artefatos com teor semelhante; elaboração de pareceres e relatórios de monitoramento em lote; possível manipulação da base de dados do Simec, tendo em vista a divergência entre as datas de inclusão de anexos no sistema e de criação/alteração dos documentos; e artefatos em desacordo com o estabelecido no catálogo de serviços.
19.	Essas irregularidades praticadas pela empresa reforçam ainda mais o entendimento de que houve falha da equipe do órgão em fiscalizar a execução do contrato ao atestar a ocorrência de serviços que não foram efetivamente prestados.
20.	Ademais, verificaram-se diversas condutas que comprovam que Fernando Luiz Araújo Rocha, funcionário da empresa Cast e alocado para prestar serviços ao MEC, exerceu atividades de fiscalização do Contrato 76/2015, em flagrante desvio de função e conflito de interesses, em desacordo com o disposto nos arts. 6º e 7º, inciso IV, da IN - SLTI/MP 4/2014 (peça 36, p. 12-14, item VI) .
							IV
21.	A unidade técnica apontou também irregularidades na conduta do ex-coordenador-geral de desenvolvimento da Diretoria de TI do MEC José Eduardo Mendonça Junior, ao solicitar a realização de aditivo de 25% ao Contrato 76/2015, sob a justificativa de que demandas reprimidas causaram o exaurimento em agosto de 2017 dos valores que haviam sido contratados até 31/12/2017.
22.	A Sefti relacionou essa irregularidade como sendo a única conduta atribuível a Luiz Carlos da Silva Ramos, superior hierárquico do coordenador-geral, uma vez que o gestor tinha conhecimento de que os quantitativos contratados seriam consumidos antes do término da vigência contratual e, mesmo assim, não determinou nenhuma medida a fim de tentar evitá-la.
23.	Em decorrência, a unidade propôs a realização de audiência daqueles responsáveis, por permitirem o exaurimento precoce dos quantitativos contratados e por darem causa ao pedido de aditivo de 25% ao Contrato 76/2015, em desacordo com as hipóteses previstas no art. 65, inciso I, alíneas "a" e "b", da Lei 8.666/1993.
24.	Pontualmente, com as devidas vênias, deixo de acompanhar a proposta formulada, tendo em vista que a realização do aditivo de 25% no contrato foi revogada, com base na Nota 1956/2017/Conjur-MEC (peça 96) ; a própria Sefti confirmou não ter encontrado a publicação do aditivo contratual no Diário Oficial da União.
25.	Não obstante, percebo ainda a necessidade de apurar as demais responsabilidades de Luiz Carlos da Silva Ramos perante o contrato, tendo em vista ter exercido o cargo de diretor de TI do MEC de 10/06/2016 a 17/08/2017, período em que ocorreram as irregularidades apontadas na presente representação.
26.	Além de seu papel como titular máximo da unidade responsável pelo Contrato 76/2015, o gestor também atuou como responsável pelo contrato (contratante) dos dois termos aditivos realizados: o primeiro, que prorrogou a vigência até 1º/4/2017 pelo valor original; e o segundo, que prorrogou a vigência de 1º/4/2017 até 31/12/2017 e reajustou o valor para R$ 11.927.919,70 (peça 4, p. 2-4 e 5-6) .
27.	Ante o exposto, sob as evidências de graves falhas no dever de supervisão e fiscalização do Contrato 76/2015, a concorrerem para a consumação das irregularidades, considero necessário promover a audiência do responsável.
VI
28.	Em resultado da presente representação, relatou-se que o MEC instituiu, ao todo, duas equipes para revisar as demandas executadas no Contrato 76/2015 e verificar se os respectivos serviços tinham sido entregues e se atendiam aos requisitos de qualidade estabelecidos no edital. Ao término dos trabalhos, concluiu-se que a empresa Cast deve restituir ao MEC o valor de R$ 2.916.783,25 (peça 106, p. 2, itens 3.4.1 e 3.4.4) .
29.	Porém, a unidade técnica verificou que as medidas tomadas no âmbito interno pelo ministério para reaver os valores se mostraram infrutíferas em virtude de ações protelatórias da contratada, que dificultaram a conclusão dos trabalhos (peça 89, p. 6, item 3.4.8.3) .
30.	Ante o exposto, considerando que há débito para com a União e que o ministério já deu início à apuração dos valores devidos pelas irregularidades na execução do Contrato 76/2015, acompanho a proposta da unidade técnica quanto à necessidade de determinar ao MEC que instaure imediatamente o devido processo de tomada de contas especial, nos termos do art. 8º da Lei 8.443/1992.
31.	Também endosso a proposta da Sefti de dar prosseguimento ao presente processo, determinando a audiência dos agentes públicos, considerando a gravidade das irregularidades que foram atribuídas aos responsáveis pela fiscalização do contrato.
32.	Por fim, com as devidas vênias ao entendimento da unidade técnica, não acompanho a proposta de promover a audiência da empresa Cast Informática S/A, com fundamento no art. 43, inciso II, da Lei 8.443/1992, eis que não se aplica a pessoa jurídica a multa prevista no art. 58 da mesma lei, sem prejuízo de que eventuais sanções sejam avaliadas no processo de tomada de contas especial, inclusive se apurando a conduta da empresa descrita no item 240.3 da instrução da unidade técnica. 
	Ante o exposto, VOTO por que o Colegiado aprove a minuta de acórdão que submeto à sua consideração.
TCU, Sala das Sessões Ministro Luciano Brandão Alves de Souza, em 28 de agosto de 2019.
ANA ARRAES 
Relatora